ACORDAO-COMPLETO-2533764

ACÓRDÃO 1619/2022 ATA 27/2022 - PLENÁRIO

VISTO, relatado e discutido este processo apartado de representação, constituído, por força do Acórdão 1171/2018-TCU-Plenário, para avaliar a conduta dos agentes públicos envolvidos com a prorrogação antecipada e o adensamento das concessões da empresa Libra Terminais S.A no Porto de Santos.
ACORDAM os Ministros do Tribunal de Contas da União, reunidos em sessão do Plenário, ante as razões expostas pelo Relator, e com fundamento nos arts. 169, inciso I; 235; 237, inciso VI, e 250, §1º, do Regimento Interno, em:
9.1. conhecer desta representação e considerá-la parcialmente procedente;
9.2. acolher parcialmente as razões de justificativa apresentadas por Edson Edinho Coelho Araújo, Guilherme Penin Santos, Conrado da Silveira Frezza, Eduardo Henrique Pinto Bezerra, Diogo Piloni e Silva, Fábio Lavor Teixeira, José Alex Botelho de Oliva e Angelino Caputo e Oliveira, sem, contudo, imputar-lhes sanção, em face da presença de circunstâncias atenuantes;
9.3. encaminhar cópia deste acórdão aos responsáveis, à Agência Nacional de Transportes Aquaviários - Antaq, à Autoridade Portuária de Santos (SPA) e ao Ministério da Infraestrutura (MI) com a informação de que o relatório e o voto que o fundamentam podem ser acessados por meio do endereço eletrônico www.tcu.gov.br/acordaos; e
9.4. apensar em definitivo os presentes autos ao TC Processo 024.631/2016-7.

Apartado de representação para avaliar a conduta dos agentes públicos envolvidos na prorrogação antecipada e no adensamento de concessões de terminais no Porto de Santos para a empresa Libra Terminais S.A.

Secretaria de Portos da Presidência da República (SEP/PR - extinta) e Autoridade Portuária de Santos S.A. (antiga Companhia Docas do Estado de São Paulo - Codesp)

3. Responsáveis: Edson Edinho Coelho Araújo (XXX.630.038-XX), Ministro de Estado Chefe da SEP/PR; Guilherme Penin Santos de Lima (XXX.480.908-XX), Secretário-Executivo da SEP/PR; Conrado da Silveira Frezza (XXX.578.420-XX), Assistente do Departamento de Outorgas Portuárias; Eduardo Henrique Pinto Bezerra (XXX.119.702-XX), Coordenador-Geral de Modelagem e Outorgas; Diogo Piloni e Silva (XXX.683.001-XX), Diretor do Departamento de Outorgas Portuárias; Fábio Lavor Teixeira (XXX.120.043-XX), Secretário de Políticas Portuárias; José Alex Botelho de Oliva (XXX.806.807-XX), Diretor-Presidente da Codesp; e Angelino Caputo e Oliveira (XXX.437.591-XX), Diretor-Presidente da Codesp

13.1. Ministros presentes: Bruno Dantas (na Presidência), Walton Alencar Rodrigues, Aroldo Cedraz, Vital do Rêgo, Jorge Oliveira (Relator) e Antonio Anastasia.
13.2. Ministros-Substitutos convocados: Augusto Sherman Cavalcanti e Marcos Bemquerer Costa.
13.3. Ministro-Substituto presente: André Luís de Carvalho.

JORGE OLIVEIRA

Trata-se de apartado de representação formulada pela equipe de fiscalização no curso de auditoria realizada em 2016 (TC Processo 012.558/2016-8) para examinar a prorrogação antecipada de contratos de arrendamentos portuários à luz da então recém-lançada Lei 12.815/2013. A representação, autuada como TC Processo 024.631/2016-7, foi motivada pela existência de possíveis irregularidades na prorrogação antecipada, com vigência estendida até 2035, do Contrato PRES 32/1998, celebrado entre a União e a empresa Libra Terminais S.A., que tinha por objeto a concessão e o adensamento de terminais portuários no Porto de Santos.
2.	No âmbito do processo original, o Tribunal proferiu o Acórdão 1171/2018-TCU-Plenário, então relatado pela Ministra Ana Arraes, que, entre outras medidas, expediu as seguintes determinações
	"9.6. determinar à SeinfraPortoFerrovia que:
	(...) 
	9.6.2. autue processo apartado, com cópia das peças pertinentes dos presentes autos, para apurar: 
	9.6.2.1. as responsabilidades pelo descumprimento do art. 13, §§ 1º, inciso II, e 8º, do Decreto 8.465/2015; 
	9.6.2.2.
."
3.	Desse modo, este processo foi constituído com o objetivo específico de promover as audiências dos gestores responsáveis e de analisar suas respostas. 
4.	Transcrevo, a seguir, excerto da instrução elaborada na Secretaria de Fiscalização de Infraestrutura Portuária e Ferroviária (SeinfraPortoFerrovia) que examinou as razões de justificativas apresentadas:
	" (...) 
	HISTÓRICO
	5. Na esfera do TC Processo 012.558/2016-8, foi realizada auditoria de conformidade com vistas a examinar e avaliar as prorrogações antecipadas de contratos de arrendamentos portuários, à luz da Lei 12.815, de 5 de junho de 2013 (Lei dos Portos) . 
	6. No decorrer da fiscalização foram solicitados documentos relacionados a alguns desses contratos renovados antecipadamente. Dentre eles, o Contrato PRES 32/1998, cujo segundo termo aditivo foi objeto de representação no âmbito do TC Processo 024.631/2016-7.
	7. Inclusive, faz-se relevante informar que o denominado Contrato PRES 32/1998 é consequência da unificação de três contratos de arrendamento portuário realizada por intermédio do aditivo assinado em 02/09/2015. São eles: Contrato 32/1998 (arrendamento do Terminal 35) , Contrato DP/019.2000 (arrendamento do Terminal 33) e Contrato PRES 11/1995 (arrendamento do Terminal 37) , todos de titularidade do grupo Libra. 
	8. Ademais, foi permitido o adensamento de área localizada entre os terminais 35 e 37 (intitulada 'enclave') . Foi atribuído ao Contrato PRES 32/1998 o valor total de R$ 11.594.147.782,65, cujo prazo final foi prorrogado para o dia 04/09/2035.
	9. Destaca-se que, anteriormente à assinatura do termo aditivo, o grupo Libra vinha discutindo com a Codesp valores contratualmente exigidos. Por isso, diversas ações judiciais foram movidas por ambas as partes a fim de pleitear quais seriam os valores devidos pela Libra Terminais S.A. à Codesp, sem que se tenha chegado a um consenso antes da prorrogação antecipada do contrato. 
	10. Necessário mencionar, ainda, que, entre dezembro/1998 e setembro/2014, a Codesp considerava como devido pela Libra Terminais S.A. para fins de aluguel e tarifa de movimentação o montante de R$ 1 bilhão (em valores históricos) . Com a instituição da prorrogação antecipada em 2013 mediante o art. 57 da Lei dos Portos, a Libra Terminais solicitou tal modalidade de prorrogação, indicando que os valores contratuais objetos da disputa com a Companhia Docas seriam decididos via arbitragem.
	11. Assim, no mesmo dia, 02/09/2015, foram assinados o termo aditivo de prorrogação contratual e o Termo de Compromisso Arbitral (TCA) entre a União, a Codesp e a Libra Terminal 35 S.A., com interveniência da Antaq, finalizando os processos judiciais que debatiam os montantes devidos pelo grupo Libra à Codesp e estipulando que essas controvérsias seriam discutidas pela arbitragem.
	12. Tal procedimento tem previsão no § 1° do art. 62 da Lei 12.815/2013, que possibilita a resolução de conflitos relativos aos débitos, para fins de prorrogação antecipada, por meio da arbitragem. Para isso, no entanto, a arrendatária deve cumprir as obrigações contratuais vigentes e seguir os requisitos estabelecidos pelo Decreto 8.465, de 8 de junho de 2015, que regulamentou a arbitragem para dirimir conflitos no âmbito do setor portuário, revogado pelo Decreto 10.025/2019, mas vigente à época da análise e assinatura do 2º Termo Aditivo. 
	13. Acontece que, apesar da aprovação das obrigações contratuais por parte da Autoridade Portuária, foi destacado pela Codesp, em relatório circunstanciado, que existiam valores contratuais que não estavam sendo pagos integralmente pela arrendatária. Além do mais, entre as condições exigidas pelo Decreto 8.465/2015 em seu art. 13, § 1°, inciso II, encontra-se o prévio pagamento da quantia correspondente ao valor provisório da obrigação litigiosa fixado pelo árbitro. Uma vez que o termo aditivo de prorrogação foi assinado no mesmo dia do termo de compromisso arbitral, não houve a nomeação do árbitro antes da prorrogação e sequer, então, a definição desse valor de caução.
	14. Dessa maneira, diante da alta relevância, alto risco e alta materialidade da prorrogação antecipada do Contrato PRES 32/98, a equipe de auditoria alvitrou a instauração de processo de representação, no intuito de avaliar de forma mais robusta o mérito da matéria. 
	15. Destaque-se que em 27/07/2018, conforme noticiado no sítio eletrônico do jornal Valor Econômico (https://www.valor.com.br/empresas/5693715/justica-aceita-pedido-de-recuperacao-judicial-do-grupo-libra, acesso em 23/1/2019) , o Grupo Libra teve o seu pedido de recuperação judicial aceito pelo juiz da 2ª Vara de Falências e Recuperações Judiciais de São Paulo pedido este realizado no dia 25/07/2018 em caráter de urgência.
	16. Ainda deve ser destacado que em 07/01/2019 foi exarada a sentença arbitral parcial (peça 17, p. 203) , que julgou procedentes os pedidos da Codesp e da União, e julgou improcedentes os pedidos do grupo Libra. 
	17. Tais acontecimentos, posteriores à prolação do Acórdão 1171/2018-TCU-Plenário, de 23/05/2018, corroboram a forma temerária como foi assinado o Segundo Termo Aditivo ao Contrato PRES 32/1998, celebrado, em 02/09/2015, com a Libra Terminais S.A. e materializam os riscos apontados pelo Tribunal no deslinde da representação (TC Processo 024.631/2016-7) .
	18. Na supracitada representação foram realizadas diligências e oitivas dos órgãos responsáveis, cujas informações e argumentos recebidos não foram suficientes para justificar a celebração do segundo termo aditivo nas condições expostas, o que levou a Ministra Relatora a determinar instituição de processo apartado para que fossem apuradas as responsabilidades. 
	19. Em atendimento ao disposto no item 9.6.2 do Acórdão 1171/2018-TCU-Plenário (peça 1) , foram realizadas as audiências dos responsáveis e também a oitiva do Grupo Libra S/A, para que se manifestasse caso entendesse pertinente.
	20. O Grupo Libra S/A não se manifestou acerca da oitiva enviada.
	21. Assim, a partir desse ponto, passa-se à análise das razões de justificativa apresentadas pelos responsáveis acerca das irregularidades indicadas no decisum.
	EXAME TÉCNICO
	22. Em cumprimento ao Despacho da Ministra-Relatora (peça 21) , foi promovida a audiência de Edson Edinho Coelho Araújo, Conrado da Silveira Frezza, Eduardo Henrique Pinto Bezerra, Diogo Piloni e Silva, Fábio Lavor Teixeira, Guilherme Penin Santos de Lima, José Alex Botelho de Oliva e Angelino Caputo e Oliveira, por meio dos Ofícios 230, 231, 232, 233, 234, 235, 236 e 238/2019-TCU/SeinfraPortoFerrovia, datados de 12/06/2019 (peças 22, 23, 24, 25, 26, 27, 28 e 29, respectivamente) .
	Responsáveis: Conrado da Silveira Frezza (Assistente do Departamento de Outorgas Portuárias) , Eduardo Henrique Pinto Bezerra (Coordenador-Geral de Modelagem e Outorgas) , Diogo Piloni e Silva (Diretor do Departamento de Outorgas Portuárias) , Fábio Lavor Teixeira (Secretário de Políticas Portuárias) e Guilherme Penin Santos (Secretário Executivo) , todos servidores da então Secretaria de Portos da Presidência da República à época.
	23. Os responsáveis tomaram ciência dos aludidos ofícios, conforme documentos constantes das peças 33, 34, 35, 36 e 32, tendo apresentado, tempestivamente, suas razões de justificativa, em conjunto, de acordo com documentos constantes das peças 56 a 135, em relação às seguintes condutas:
	Conrado da Silveira Frezza: unificar e prorrogar antecipadamente os contratos relativos aos Terminais 33, 35 e 37, em detrimento da licitação dessas áreas a despeito da ausência de fundamentação e de interesse público que sustentem a opção, em afronta ao art. 13, § 1º, do Decreto 8.465/2015; 
	Eduardo Henrique Pinto Bezerra: unificar e prorrogar antecipadamente os contratos relativos aos Terminais 33, 35 e 37, em detrimento da licitação dessas áreas a despeito da ausência de fundamentação e de interesse público que sustentem a opção, em afronta ao art. 13, § 1º, do Decreto 8.465/2015 e fixar valor mensal provisório do arrendamento no Contrato Unificado em R$ 4,39/m², muito inferior ao valor então vigente para o Terminal 37, descumprindo o art. 13, § 7°, do Decreto 8.465/2015;
	Diogo Piloni e Silva: unificar e prorrogar antecipadamente os contratos relativos aos Terminais 33, 35 e 37, em detrimento da licitação dessas áreas a despeito da ausência de fundamentação e de interesse público que sustentem a opção, em afronta ao art. 13, § 1º, do Decreto 8.465/2015 e fixar valor mensal provisório do arrendamento no Contrato Unificado em R$ 4,39/m², muito inferior ao valor então vigente para o Terminal 37, descumprindo o art. 13, § 7°, do Decreto 8.465/2015;
	Fábio Lavor Teixeira: unificar e prorrogar antecipadamente os contratos relativos aos Terminais 33, 35 e 37, em detrimento da licitação dessas áreas a despeito da ausência de fundamentação e de interesse público que sustentem a opção, em afronta ao art. 13, § 1º, do Decreto 8.465/2015;
	Guilherme Penin Santos: unificar e prorrogar antecipadamente os contratos relativos aos Terminais 33, 35 e 37, em detrimento da licitação dessas áreas a despeito da ausência de fundamentação e de interesse público que sustentem a opção, em afronta ao art. 13, § 1º, do Decreto 8.465/2015.
	24. Inicialmente, os responsáveis esclareceram que, em cumprimento à determinação do Acórdão 1171/2018-TCU-Plenário, o Ministro da Infraestrutura declarou a nulidade do 2º Aditivo ao Contrato PRES 32/98 por meio da Portaria GM/MINFRA 489/2019. Também em observância à determinação desta Corte de Contas, já estavam sendo providenciados os atos preparatórios para a licitação das áreas correspondentes aos três terminais operados por Libra no porto de Santos (peça 56, p. 4) .
	25. Defenderam que os representados só poderiam ser penalizados por esta Corte caso demonstrado dolo ou culpa grave, o que não teria acontecido no caso em tela (peça 56, p. 4) e que não caberia aos técnicos da SEP/PR decidir sobre a conveniência e oportunidade da prorrogação do contrato de arrendamento em questão, já que essa avaliação cabe à autoridade que detém competência para praticar o ato (peça 56, p. 58) .
	26. Ressaltaram que, para avaliar adequadamente as suas condutas, seria imprescindível considerar o ambiente e as circunstâncias em que agiram. Assim, argumentaram que, à época, a SEP/PR apresentava uma estrutura administrativa insuficiente para absorver todas as atribuições trazidas pela Lei 12.815/2013 (Nova Lei de Portos) e que a política pública do setor, no período em questão, priorizava a licitação de terminais greenfield e de terminais que operavam com base em instrumentos jurídicos precários.  Acrescentaram, ainda que, a despeito da magnitude do desafio e dos obstáculos que tiveram de ser enfrentados, os representados exerceram suas atribuições com toda a desenvoltura e zelo que se pode exigir de um servidor público, portanto, nada haveria de reprovável na conduta dos representados (peça 56, pp. 5-12) .
	27. Quanto à alegação de unificarem e prorrogarem antecipadamente os contratos relativos aos Terminais 33, 35 e 37, em detrimento da licitação dessas áreas a despeito da ausência de fundamentação e de interesse público que sustentem a opção, em afronta ao art. 13, § 1º, do Decreto 8.465/2015, os peticionários alegaram, incialmente, que não detinham o poder de decisão, cabendo-lhes a atribuição de opinar tecnicamente a respeito da possível unificação e prorrogação dos contratos, prestando subsídios técnicos para que a autoridade competente pudesse decidir (peça 56, p. 20) .
	28. Informaram que não houve descumprimento da arrendatária em relação às cláusulas de movimentação mínima previstas para os Terminais 37 e 33, pois a arrendatária vinha pagando os valores de Movimentação Mínima Contratual (MMC) e, ainda destacaram que o risco de demanda foi assumido pelo contratado, assim, ainda que não atingisse a movimentação mínima prevista no contrato, estaria obrigado a pagar à autoridade portuária o valor correspondente (mínimo) a título de movimentação de contêineres. Destacaram, nesse sentido, que esta foi a posição da Secretaria de Recursos desse Tribunal quando da análise do pedido de reexame interposto pela União (peça 56, p. 21) .
	29. No que diz respeito ao Terminal 35, defenderam que as causas do não pagamento da movimentação mínima eram o objeto de um dos litígios entre Libra e a Codesp e foram submetidos à arbitragem e que o descumprimento desta pela arrendatária não foi indicado no Acórdão 1039/2019-TCU-Plenário como um dos motivos pelos quais o TCU concluiu que estaria descaracterizado o interesse público na unificação e prorrogação dos contratos (peça 56, pp. 23-27) .
	30. Destacaram também que embora os contratos originais de arrendamento do Grupo Libra não estabelecessem níveis de serviço mínimos, os indicadores de produtividade eram acompanhados pela agência reguladora, e que o Terminal 35 seria considerado o quinto mais eficiente entre os dezesseis principais terminais de contêineres do país, inclusive à frente de terminais de maior porte. Da mesma forma, o Terminal 37 também apresentava bons níveis de produtividade, operando a uma taxa similar à do Terminal 35, até que, em 2013, um de seus portêineres foi inutilizado por conta de um acidente com uma embarcação.
	31. Ressaltaram ainda que, além dos terminais operados por Libra apresentarem boa performance, um dos vários benefícios decorrentes da celebração do 2º Termo Aditivo ao Contrato PRES 32/1998 foi a incorporação ao contrato da obrigação de cumprimento de níveis de serviço mínimos. 
	32. Em seguida, os peticionários esclareceram que a falta de pagamento dos valores de arrendamento estabelecidos no Contrato PRES 32/1998 era do conhecimento da área técnica da então SEP/PR, como demonstrado por Diogo Piloni e Silva quando da emissão do Despacho 54/2014-DOUP/SPP/SEP/PR, no qual recomendou que, primeiramente, fossem sanados os assuntos relacionados ao equacionamento de dívidas da arrendatária. Ressaltaram que a situação de inadimplência do Grupo Libra em relação ao Contrato PRES 32/1998 estava explícita nos processos administrativos que culminaram com a celebração do termo aditivo de unificação e prorrogação dos contratos de arrendamento e do termo de compromisso arbitral que tramitavam paralelamente no âmbito da SEP/PR (peça 56, pp. 29-31) .
	33. Argumentaram que havia norma jurídica que autorizava a prorrogação contratual mesmo que não tivesse sido pago todo o valor que, segundo a autoridade portuária, lhe era devido, portanto, desde que atendidos os requisitos previstos no art. 13 do Decreto 8.465/2015, que estabelece que a dívida cuja exigibilidade estivesse submetida a juízo arbitral não impediria a prorrogação do contrato (peça 56, p. 31) .
	34. Por fim, salientaram que não caberia aos técnicos da SEP/PR indeferirem eles próprios o pleito de unificação e prorrogação de contratos sob o argumento de que o ato contrariava o interesse público. O dever deles era analisar o pleito sob o ponto de vista técnico, provendo informações à autoridade competente para decidir (peça 56, p. 32) .
	35. Em relação à manifestação desta Secretaria acerca da ausência de apresentação dos custos financeiros de uma nova licitação, os alegantes relataram que tal indício não constou do Acórdão 1171/2018-TCU-Plenário como uma das razões pelas quais esta Corte concluiu que a unificação e prorrogação dos contratos era incompatível com o interesse público e que à época não se tinha notícia de qualquer orientação por parte desta Corte de Contas no sentido de ser necessário o levantamento dos custos do processo de licitação como condição para prorrogar contratos administrativos. Por último ressaltaram que a decisão entre prorrogar um contrato ou promover uma nova licitação envolve uma análise muito mais complexa do que a simples comparação entre os custos administrativos de uma licitação e os de uma prorrogação de vigência (peça 56, pp. 31-34) .
	36. Já quanto à alegação que não levaram em consideração a verificação da presença do interesse público, visto que a credibilidade financeira da empresa prestadora de serviço público estaria comprometida, explicaram que com as informações disponíveis à época seria impossível prever que, três anos depois, a arrendatária entraria em processo de recuperação judicial. Além disso, houve manifestação positiva da Antaq quanto à viabilidade econômica do empreendimento, mediante a Resolução 4.304/2015 (peça 68) . Finalmente, informaram que à época não se tinha certeza de que a arrendatária realmente estivesse obrigada a pagar todo o valor que a Codesp considerava devido e que foram tomadas as devidas precauções para que o termo aditivo perdesse a eficácia caso a arrendatária não pagasse o valor a que viesse a ser condenada no processo arbitral (peça 56, pp. 34-38) .
	37. Adicionalmente acrescentaram que no Relatório Circunstanciado apresentado pela Codesp juntamente com o Ofício DP-GD/353.2015, de 07/07/2015 (peça 8) , consta que os investimentos realizados pela arrendatária nos três terminais que operava no porto de Santos superaram em larga medida os valores mínimos previstos em cada contrato.
	38. Prosseguiram afirmando que, com as informações disponíveis à época, não se poderia afastar a hipótese de que a arrendatária de fato tivesse direito à recomposição do equilíbrio econômico-financeiro do Contrato PRES 32/1998. Destacaram que a expectativa era que os litígios entre Libra e Codesp ainda demorariam muitos anos para serem resolvidos definitivamente perante o Poder Judiciário e que a decisão de unificar e prorrogar os contratos relativos às áreas exploradas pelo Grupo Libra buscava viabilizar investimentos significativos no porto de Santos que proporcionariam aumento de capacidade e melhoria dos níveis de eficiência, em vista dos investimentos substanciais que seriam realizados no terminal por ela operado caso os contratos fossem unificados e prorrogados (mais de R$ 700 milhões em valores da época) .
	39. Além disso, também havia um risco considerável de que, com a aproximação do final da vigência do Contrato PRES 32/1998, sobreviesse uma nova decisão judicial que impedisse a Codesp de exigir a desocupação da área arrendada quando do esgotamento do prazo contratual e que havia significativos riscos de que uma liminar judicial pudesse bloquear eventuais processos licitatórios, se escolhessem essa opção, em razão dos litígios que versavam sobre o equilíbrio econômico-financeiro dos contratos (peça 56, p. 44) .
	40. Portanto, diante de um cenário com grande incerteza jurídica, a decisão mais racional seria unificar e prorrogar os contratos juntamente com a celebração de termo de compromisso arbitral para solucionar definitivamente os litígios entre a Codesp e Libra (peça 56, pp. 38-51) .
	41. Na visão dos técnicos, a alternativa encontrada - celebração de aditivo de unificação e prorrogação juntamente com compromisso arbitral - significava que, muito provavelmente, haveria uma solução definitiva para os litígios envolvendo a Codesp e as empresas do Grupo Libra antes do encerramento da vigência do Contrato DP 19/2000, o que realmente ocorreu. Ademais, essa decisão evitaria que as áreas correspondentes ao Terminal 35 ao Terminal 37 permanecessem desocupadas ou fossem exploradas com base em instrumentos precários até 16 de maio de 2020, permitindo a realização de novos investimentos que foram assumidos pela arrendatária. Ao mesmo tempo viabilizava uma resolução relativamente rápida aos litígios.
	42. Salientaram que o 2º Aditivo ao Contrato PRES 32/1998 continha cláusula que exigia o adimplemento da sentença arbitral sob pena de rescisão antecipada do contrato de arrendamento e, desse modo, antes do encerramento da vigência do Contrato DP 19/2000, os litígios estariam definitivamente resolvidos e, se Libra não adimplisse o valor devido à Codesp, a área por ela explorada no porto de Santos poderia ser retomada com um alto nível de segurança jurídica (peça 56, p. 52) .
	43. Ao fim, explicaram que, nos termos do art. 20 do Decreto-lei 4.657/1942, e de seu parágrafo único, as decisões administrativas devem considerar suas consequências práticas e avaliar as alternativas disponíveis. Portanto, considerando as alternativas disponíveis à época, a opção adotada pela Administração Pública mostrou-se plenamente justificável (peça 56, p. 52) .
	44. Em resposta à alegação de fixarem valor mensal provisório do arrendamento no contrato unificado em R$ 4,39/m², muito inferior ao valor então vigente para o Terminal 37, descumprindo o art. 13, § 7°, do Decreto 8.465/2015, suposta irregularidade imputada somente a Eduardo Henrique Pinto Bezerra e Diogo Piloni e Silva, os autores argumentaram que ao definir os 'valores provisórios', a Administração Pública deve tomar como parâmetro outros contratos de arrendamento e não o próprio contrato a ser prorrogado (peça 56, p. 60) .
	45. Assim, explicaram que antes de se manifestar sobre o valor provisório de arrendamento, a equipe da Secretaria de Portos providenciou as informações necessárias para esse fim. Por meio do Ofício 1130/2015/SPP/SEP/PR, de 16 de junho de 2015 (peça 76) , o Secretário de Políticas Portuárias requereu à Codesp informações sobre os valores pagos por terminais similares no porto de Santos (peça 56, pp. 60-61) .
	46. Em seguida, informaram que, com base nos dados apresentados pela Codesp, foi elaborada a Nota Informativa 14/2015/DOUP/SPP/SEP/PR (peça 10, pp. 4-20) , que concluiu que os valores de arrendamento que vinham sendo pagos por Libra eram superiores aos praticados nos demais terminais de contêineres no porto de Santos, com exceção de um arrendamento, em que se pagava um centavo a mais por metro quadrado (peça 56, p. 61) , conforme tabela abaixo:
Tabela 1 - Valores pagos à Autoridade Portuária
	Arrendatário/Contrato
	Valor variável
	Valor fixo 
 (por m²/mês) 

	Ecoporto (PRES 28/1998) 
	R$ 31,284 por contêiner* 
	R$ 1,955*

	Brasil Terminal Portuário (DP/24.2001) 
	R$ 2,172 por tonelada* 
R$ 23,57 por contêiner** 
	R$ 2,172*

	Santos Brasil (PRES 69/1997) 
	Entre zero e R$ 15.319 cf a qtd movimentada* 
	R$ 3,371*

	Libra 35 (PRES 32/1998) 
	R$ 172,429 por contêiner* 
	R$ 19,595*

	Libra 37 (PRES 11/1995) 
	Entre R$ 7,35 e R$ 18,25 por contêiner* 
	R$ 51,078*

	Libra 33 (DP 19/2000) 
	R$ 1,496 por tonelada* 
	R$ 1,23*

	Fonte: peça 56, p. 61
	47. Vale ressaltar que foi informado pela Codesp que, no caso do Contrato PRES 32/1998, objeto das demandas judiciais, os valores realmente pagos eram de R$ 31,81 por contêiner e R$ 3,36/m². 
	48. Os valores propostos por Libra equivaleram à soma das arrecadações dos três contratos independentes (T33, T35 e T37) , obtendo-se, à época, os valores de R$ 26,48/contêiner e R$ 3,56/m², que, corrigidos para a data base de junho de 2014, resultariam em R$ 31,14/contêiner e R$ 4,19/m². Por serem maior que a média do mercado observada no Porto de Santos, esses foram os valores adotados no termo aditivo de unificação e prorrogação.
	49. Relataram que a conclusão foi de que, desconsiderando os contratos de titularidade da própria Libra e que estavam sendo unificados, os valores de arrendamento que vinham sendo pagos pela arrendatária a título de 'valor incontroverso' - em relação ao Terminal 35 - eram equivalentes ou superiores aos maiores valores praticados no âmbito dos demais terminais de contêineres do porto de Santos: Santos Brasil, Ecoporto e Brasil Terminal Portuário (peça 56, p. 62) .
	50. Com efeito, citaram que no Parecer 168/2015/ASJUR-SEP/CGU/AGU (peça 123) , a assessoria jurídica junto à extinta Secretaria de Portos da Presidência da República concluiu que o valor provisório proposto na Nota Informativa 14/2015/DOUP/SPP/SEP/PR era compatível com o § 7º do art. 13 do Decreto 8.465/2015 (peça 56, p. 62) .
	51. Ressaltaram que quanto à definição do valor de arrendamento provisório variável (por contêiner movimentado) , não houve qualquer questionamento por parte deste Tribunal no Acórdão 1171/2018-TCU-Plenário. Mas, em relação ao valor de arrendamento fixo (por metro quadrado) , esta Egrégia Corte de Contas (§ 87 do Voto da Ministra Relatora) questionou a sua fixação em R$ 4,39, posto que o valor de arrendamento fixo referente ao Terminal 37 - operado pela própria Libra e que foi objeto de unificação - era de R$ 51,078. Ressaltou que justamente esse valor é discutido nas ações judiciais e na arbitragem, destoando bastante dos valores cobrados em arrendamentos semelhantes (peça 56, p. 66) .
	52. Os peticionários acrescentaram que seria perfeitamente razoável a leitura de que o § 7º do art. 13 do Decreto 8.465/2015 ('§ 7º Na situação de que trata o § 6º, os valores provisórios serão definidos pelo poder concedente e utilizarão como parâmetro os valores de contratos similares relativos ao mesmo porto ou, se não houver, de outros portos.') , determinava a utilização, como parâmetro para a fixação do valor provisório de arrendamento, de contratos referentes a terminais explorados por outros players (peça 56, p. 66) . 
	53. Por fim, destacaram que o referido Decreto não estabelecia que o valor provisório fosse necessariamente fixado com base no maior valor encontrado. Desse modo, seria perfeitamente natural desconsiderar aqueles contratos que destoassem em grande medida, seja para mais ou para menos, dos valores médios praticados (peça 56, p. 66) .
	54. Para dar uma ideia mais clara de como o valor fixo previsto no Contrato 11/1995 destoava dos valores praticados em outros terminais, foi apresentada a tabela abaixo que indica os valores de arrendamento fixo praticados em outros terminais de contêineres localizados em diversos portos organizados:
	Tabela 2 - Valores de arrendamento fixo por m²
	Arrendatário/contrato
	Porto
	Valor unitário /data base

	Ecoporto
	Santos
	R$ 2,46 m²/mês (data base: maio/2019) 

	Libra (Unificado) 
	Santos
	R$ 4,88 m²/mês (data base: maio/2019) 

	Marimex
	Santos
	R$ 2,22 m²/mês (data base: maio/2019) 

	Termares
	Santos
	R$ 2,31 m²/mês (data base: maio/2019) 

	Tecon Salvador
	Salvador
	R$ 2,80 m²/mês (data base: março/2019) 

	Libra Rio
	Rio de Janeiro
	R$ 4,65 m²/mês (data base: maio/2019) 

	Multi Rio
	Rio de Janeiro
	R$ 4,65 m²/mês (data base: maio/2019) 

	Convicon
	Vila do Conde
	R$ 0,94 m²/mês (data base: dezembro/2018) 

                 Fonte: peça 56, p. 66
	55. Ressaltaram, ainda, que, entre os terminais comparados, o Terminal 37 era o que tinha a menor área total. Frisaram, ainda, que, no caso, para a definição dos parâmetros econômicos do termo aditivo de prorrogação, tanto o valor de arrendamento variável como o fixo foram variáveis de entrada. Isso significa que, caso fosse eventualmente fixado um valor de arrendamento fixo provisório superior a R$ 4,39, para manter o mesmo Valor Presente Líquido (VPL) do EVTEA seria necessário ajustar alguma das outras variáveis que impactam no cálculo.
	56. Além disso, ressaltaram que conforme o Voto do Diretor Relator da Antaq, com base nos valores de arrendamento provisórios propostos pela Secretaria de Portos, a agência reguladora chegou a um VPL negativo de aproximadamente R$ 42 milhões, indicando com isso uma data de payback para além do final do período de prorrogação previsto (peça 56, p. 69) .
	57. Também teceram comentários acerca da definição da Movimentação Mínima Contratual (MMC) em 400.000 contêineres/ano (peça 56, p. 71) .
	58. Explicaram que não foi a Nota Técnica 75/2015/DOUP/SPP/SEP/PR que fixou a MMC para o período de prorrogação e sim a Nota Técnica 97/2015/DOUP/SPP/SEP/PR (peça 69) , a qual não foi analisada inicialmente (peça 56, p. 71) .
	59. Seguiram comentando que seria impróprio utilizar como parâmetro as MMCs de outros terminais, posto que a definição no caso concreto depende da demanda esperada e da capacidade de cada terminal em função de suas características próprias. Assim, para definir a MMC provisória, optou-se por adotar a mesma metodologia empregada pelo Programa de Arrendamentos Portuários (PAP) no porto de Santos (peça 56, p. 71) .
	60. Na sequência, com base nas estimativas de demanda aprovadas pela Antaq, os signatários da Nota Técnica 97/2015/DOUP/SPP/SEP/PR elaboraram os cálculos para a definição da MMC (peça 56, p. 73) .
	61. Finalizaram afirmando que ainda que fosse o caso de definir a MMC provisória para o Contrato PRES 32/1998 (unificado) com base numa comparação com os demais terminais de contêineres do porto de Santos, verificar-se-ia que a quantidade exigida no termo aditivo de unificação e prorrogação havia sido expressiva, sendo inferior apenas à MMC exigida do terminal operado pela Santos Brasil, cuja área total é superior (peça 56, p. 76) .
	Análise
	62. Inicialmente, cabe destacar a jurisprudência do TCU acerca da responsabilização dos agentes públicos:
	'Nos casos em que o parecer técnico ou jurídico, por dolo ou culpa, induzir o gestor à prática de irregularidades, a responsabilização deve recair não apenas sobre o gestor, mas também sobre o parecerista.' (Acórdão 442/2017-TCU-Primeira Câmara, Ministro Augusto Sherman) 
	'Agentes públicos que emitem parecer de natureza técnica podem ser responsabilizados perante o TCU em razão da existência de vícios na manifestação que conduzam à prática de atos irregulares.' (Acórdão 1866/2016-TCU-Plenário, Ministro José Mucio Monteiro) 
	'Nos casos em que o parecer técnico, por dolo ou culpa, induzir o gestor à prática de irregularidade, ilegalidade ou qualquer ato que fira princípios da Administração Pública, haverá responsabilidade solidária entre o gestor e o parecerista.' (Acórdão 7181/2018-TCU-Segunda Câmara, Ministro Aroldo Cedraz) .
	'A emissão de parecer técnico indicando fato não correspondente à realidade caracteriza inobservância ao dever de cuidado objetivo imposto a todos os servidores públicos e gera a responsabilização do seu emissor perante o TCU.' (Acórdão 591/2010-TCU-Segunda Câmara, Ministro Aroldo Cedraz) 
	'A atuação de gestor com base em parecer técnico pode afastar-lhe o dolo, mas não lhe retira a culpa. Para a responsabilização e penalização perante o TCU é prescindível a presença do dolo.' (Acórdão 1253/2011-TCU-Plenário, Ministro José Mucio Monteiro) 
	'Os pareceres técnico e jurídico favoráveis a determinado ajuste não retiram a responsabilidade do administrador público pela prática de ato irregular, uma vez que cabe ao gestor, em última instância, decidir sobre a legalidade, a conveniência e a oportunidade de efetivar as avenças sob sua administração, especialmente aquelas que vão gerar pagamentos em favor do particular.' (Acórdão 9912/2016-TCU-Segunda Câmara, Ministro Marcos Bemquerer) .
	63. Assim, resta claro que, a despeito de não tomar a decisão final a respeito do ato, cabe sim a responsabilização dos técnicos perante o Tribunal de Contas, dessa forma, a alegação dos peticionários de que o dever deles era tão somente analisar o pleito sob o ponto de vista técnico, provendo informações à autoridade competente para decidir, não pode ser acatada.
	64. Quanto à alegação de unificarem e prorrogarem antecipadamente os contratos relativos aos Terminais 33, 35 e 37, em detrimento da licitação dessas áreas a despeito da ausência de fundamentação e de interesse público que sustentem a opção, em afronta ao art. 13, § 1º, do Decreto 8.465/2015, os defendentes alegaram que não houve descumprimento da arrendatária em relação às cláusulas de movimentação mínima previstas para os Terminais 37 e 33, pois o risco de demanda foi assumido pelo contratado, assim, ainda que não atingisse a movimentação mínima prevista no contrato, estaria obrigado a pagar à autoridade portuária o valor correspondente (mínimo) a título de movimentação de contêineres. 
	65. Nesse sentido, assim se manifestou a Secretaria de Recursos desse Tribunal quando da análise do pedido de reexame interposto pela União (peça 242 do TC Processo 024.631/2016-7, p. 17) :
	'116. Assim, o não atingimento dos padrões mínimos de movimentação de carga pode não caracterizar ilícito contratual (desde que paga a movimentação mínima) , a impedir a retomada dos contratos antes de seu vencimento. No que se refere à prorrogação dos contratos, contudo, é sem dúvida um importante aspecto a considerar, dado o relevante interesse público no aumento da eficiência portuária.' 
	66. A respeito desse assunto, o MP/TCU manifestou-se (peça 13, p. 20) :
	'Observa-se, pois, que o Grupo Libra, agiu com manifesta deslealdade na licitação para o arrendamento do Terminal 35, propondo valores muito superiores aos ofertados pelas demais licitantes, a fim apenas de eliminá-las da disputa, porém, após assinado o contrato, nunca chegou a honrar os preços propostos, tendo ingressado em juízo contra a Codesp já em 1999. 
	O histórico conturbado entre a Codesp e o Grupo Libra certamente recomendava a não prorrogação do contrato. Quem em sã consciência quer manter um relacionamento contratual conturbado? O histórico de comportamento da empresa, desde sua vitória na licitação, com ofertas de tarifas que ela jamais pretendeu honrar, deveria ter sido utilizado para descartar de plano o pleito de prorrogação contratual.'
	67. Destaca-se que o relatório circunstanciado enviado pela Codesp, apesar de considerar que não estava caracterizada a inadimplência da arrendatária, deixou assente que o Contrato PRES 32/1998 não estava sendo cumprido.
	68. No entanto, considerando a exposição dos motivos benéficos da prorrogação e unificação dos contratos (intenção de resolver as questões pendentes há anos com a Libra, melhorar a eficiência no porto de Santos, realização de novos investimentos, entre outros) , entende-se que os responsáveis apresentaram razões suficientes para considerar que a opção adotada pela Administração Pública se mostrou justificável (peça 56, p. 52) .
	69. Por outro lado, deve-se destacar que os peticionários não agiram sozinhos na análise da unificação e prorrogação do Contrato PRES 32/1998. Seria razoável assumir que, caso os servidores da SEP/PR fossem responsabilizados, caberia, de igual modo, responsabilizar os servidores da Codesp e da Antaq que produziram e encaminharam à SEP/PR documentos referentes à unificação e prorrogação do Contrato PRES 32/1998.
	70. Quanto à ausência de apresentação dos custos financeiros para uma nova licitação, entende-se razoável acatar os argumentos trazidos aos autos pelos alegantes, de que que à época não se tinha notícia de qualquer orientação por parte desta Corte de Contas no sentido de ser necessário o levantamento dos custos do processo de licitação como condição para prorrogar contratos administrativos. 
	71. Contudo, como destacado pelos próprios responsáveis, a decisão entre prorrogar um contrato ou promover uma nova licitação envolve uma análise muito mais complexa do que a simples comparação entre os custos administrativos de uma licitação e os de uma prorrogação de vigência. 
	72. Nesse sentido, ressaltaram alguns benefícios que tal decisão traria à Administração Pública, entre eles: a realização de investimentos imediatos no arrendamento com impactos positivos para o porto e para o setor; o processo arbitral resolveria as lides judiciais, provavelmente antes de maio de 2020, antes mesmo de um novo contrato ser assinado; e, além disso, havia a cláusula de extinção do aditivo celebrado caso a Libra não honrasse a arbitragem.
	73. Por outro lado, apontaram os fatores negativos de uma eventual licitação: a demora na conclusão de uma nova licitação (início das primeiras licitações, média de 600 dias) e o risco de a Libra judicializar o processo licitatório, haja vista as discussões judiciais entre a Libra e a Codesp que se arrastavam por anos. 
	74. No que se refere à verificação da presença do interesse público, considerando que a credibilidade financeira da empresa prestadora de serviço público estaria comprometida, entende-se razoável acatar as explicações dos responsáveis, de que, com as informações disponíveis à época, seria impossível prever que, três anos depois, a arrendatária entraria em processo de recuperação judicial, presença de cláusula de extinção do aditivo celebrado caso a Libra não honrasse a arbitragem, e, manifestação positiva da Antaq quanto à viabilidade econômica do empreendimento, mediante a Resolução 4.304/2015 (peça 68) .
	75. Dessa forma, entende-se que devam ser acolhidas as razões de justificativa dos responsáveis até aqui analisadas.
	76. Prosseguindo, coaduna-se com os argumentos dos responsáveis Eduardo Henrique Pinto Bezerra (Coordenador-Geral de Modelagem e Outorgas) e Diogo Piloni e Silva (Diretor do Departamento de Outorgas Portuárias) de que, ao definir os valores provisórios, a Administração Pública deve tomar como parâmetro outros contratos de arrendamento. 
	77. De acordo com o art. 13, § 7°, do Decreto 8.465/2015:
	'Art. 13. Quando necessário, o árbitro estabelecerá valor provisório para a obrigação litigiosa, que vinculará as partes até que sobrevenha a decisão arbitral definitiva.
	(...) 
	§ 7º Na situação de que trata o § 6º, os valores provisórios serão definidos pelo poder concedente e utilizarão como parâmetro os valores de contratos similares relativos ao mesmo porto ou, se não houver, de outros portos.'
	78. A norma estabeleceu que o poder concedente deve utilizar como parâmetro os valores de contratos similares relativos ao mesmo porto ou, se não houver, de outros portos.
	79. Conforme dados contidos na Tabela 2, anteriormente apresentada no parágrafo 54, os valores de arrendamento fixo em outros terminais semelhantes variavam de R$ 0,94 a R$ 4,88 por m²/mês. 
	80. Assim, entende-se razoável a definição do valor do arrendamento fixo em R$ 4,39 por m²/mês para a prorrogação antecipada, mesmo que o valor de R$ 50,078 por m²/mês constasse no Contrato 11/1995, uma vez que, além de o valor encontrar-se dentro da variação encontrada em terminais semelhantes, também constava do EVTEA adotado para a prorrogação, o qual considerou todos os investimentos a serem realizados pela arrendatária e o tempo necessário para amortizá-los. 
	81. Por fim, no que se refere à definição da Movimentação Mínima Contratual (MMC) em 400.000 contêineres/ano, os responsáveis trouxeram aos autos a Nota Técnica 97/2015/DOUP/SPP/SEP/PR (peça 69) , que discorre, entre outros aspectos, acerca da MMC do contrato prorrogado.
	82. A referida Nota Técnica estabeleceu que a MMC seria definida a partir da aplicação de uma margem sobre a projeção de demanda. O cálculo da MMC provisória foi realizado considerando o maior resultado entre a MMC proposta pela Libra no EVTEA e a MMC resultante da aplicação da metodologia utilizada no Programa de Arrendamentos Portuários (PAP) (peça 69, p. 7) .
	83. Também se elaborou uma tabela comparativa entre a demanda recalculada pela Antaq, a MMC do PAP e a MMC proposta pela Libra no EVTEA.
	84. Na MMC proposta pela Libra no EVTEA o valor foi de 400.000 contêineres de 2012 a 2035. Já o entendimento da agência reguladora foi pela razoabilidade de aplicação da metodologia do PAP para cálculo da MMC. A aplicação dessa metodologia resultaria em uma MMC inferior a 400.000 até o ano de 2025.
	85. Nesse sentido, a redação do 2º Termo Aditivo ao Contrato 32/1998 ficou assim definida (peça 5, p. 12) :
	'CLÁUSULA DÉCIMA-MOVIMENTAÇÃO MÍNIMA CONTRATUAL
	A Movimentação, Mínima Contratual (MMC) estabelecida neste CONTRATO UNIFICADO, será 400.000 (quatrocentos mil) contêineres por ano, a contar da data de assinatura deste Termo Aditivo.
	Parágrafo Primeiro
	O valor da MMC será reajustado quinquenalmente, com base na movimentação efetivamente ocorrida a cada período de 5 (cinco) anos, sendo substituída pela menor movimentação realizada neste quinquênio, desde que este valor supere a MMC vigente.
	Parágrafo Segundo
	Os valores da MMC estabelecidos neste Termo Aditivo estão sujeitos à alteração, com base na sentença arbitral referente ao compromisso de que trata o item 16 do Preâmbulo deste Termo Aditivo.
	Parágrafo Terceiro
	A ARRENDATÁRIA, caso não atinja a MMC estipulada no caput desta cláusula, pagará, de imediato, a diferença entre esta meta e a movimentação efetivamente apurada, sem prejuízo das demais penalidades cabíveis.'
	86. Dessa forma, demonstrou-se os parâmetros e metodologia utilizados para a definição da MMC adotada no do 2º Termo Aditivo ao Contrato PRES 32/1998.
	87. Isso posto, entende-se que as razões de justificativa de Conrado da Silveira Frezza (Assistente do Departamento de Outorgas Portuárias) , Eduardo Henrique Pinto Bezerra (Coordenador-Geral de Modelagem e Outorgas) , Diogo Piloni e Silva (Diretor do Departamento de Outorgas Portuárias) , Fábio Lavor Teixeira (Secretário de Políticas Portuárias) e Guilherme Penin Santos (Secretário-Executivo) devam ser acolhidas. 
	Responsável:  Edson Edinho Coelho Araújo (Ministro de Estado Chefe da então Secretaria de Portos da Presidência da República à época) .
	88. O responsável tomou ciência do aludido ofício, conforme documento constante da peça 31, tendo apresentado, tempestivamente, suas razões de justificativa, de acordo com documento constante da peça 136 quanto às seguintes condutas:
	a) assinar o segundo termo aditivo ao Contrato DP 32/98 sem que houvesse o pagamento prévio da obrigação litigiosa, contrariando ao disposto no art. 13, §§ 1°, inciso II, e 8°, do Decreto 8.465/2015; 
	b) unificar e prorrogar antecipadamente os contratos relativos aos Terminais 33, 35 e 37, em detrimento da licitação dessas áreas a despeito da ausência de fundamentação e de interesse público que sustentem a opção, em afronta ao art. 13, § 1º, do Decreto 8.465/2015; e, 
	c) assinar o compromisso arbitral sem a homologação de acordo judicial em que as partes se comprometeriam a levar a questão ao juízo arbitral, contrariando ao disposto no art. 9°, § 4°, do Decreto 8.465/2015.
	89. Inicialmente, antes de entrar no mérito das razões de justificativas, o defendente registrou que não teve atendidos os princípios do contraditório e da ampla defesa no âmbito do TC Processo 024.631/2016-7, no qual foi determinada a anulação do segundo termo aditivo ao Contrato PRES 32/1998. Alegou que 'em momento algum foi intimado para manifestar-se sobre qualquer ato ali praticado' (peça 136, p. 4) .
	90. Ressaltou que a SEP/PR, à época, apresentava uma estrutura administrativa insuficiente para absorver todas as atribuições trazidas pela Lei 12.815/2013 (Nova Lei de Portos) e, no período que ficou à frente da Secretaria (10 meses) foi impossível estruturar a SEP/PR para desempenhar todas as novas funções. Acrescentou que, também à época, a política pública do setor priorizou a licitação de terminais greenfield e de terminais que não operavam com base em instrumentos jurídicos adequados (peça 136, p. 8) .
	91. Argumentou que não faria sentido, assim, realizar nova licitação para um terminal cujo contrato pudesse ser prorrogado e que seus atos sempre foram praticados com base em pareceres técnicos (peça 136, pp. 8-9) .
	92. Quanto à alegação de não cumprimento do art. 13, § 1º, inciso II e § 8º do Decreto 8.465/2015, por ter assinado o segundo termo aditivo ao Contrato PRES 32/1998 sem a realização do pagamento prévio da obrigação litigiosa, argumentou que não houve ilegalidade alguma e que haveria um 'único valor provisório para a obrigação litigiosa', aplicado tanto às obrigações passadas como também para a recomposição da equação econômico-financeira em decorrência da prorrogação contratual (peça 136, p. 12) .
	93. Citou, nesse sentido, o § 5º do art. 13 do Decreto 8.465/2015, o qual estabelece que o termo aditivo considerará, para fins de definição da equação econômico-financeira, os valores provisórios definidos pelo árbitro. Salientou que não há porque falar em dois valores provisórios, já que se trata da mesma obrigação litigiosa e que o referido Decreto estabeleceu a possibilidade de fixação do valor provisório pelo próprio poder concedente, conforme §§ 6º e 7º (peça 136, pp. 12-13) .
	94. Destacou que o arrendatário deve cumprir a obrigação de pagamento ou depósito do valor provisório, mesmo que este não tenha sido estabelecido pelo árbitro e, sim, pelo poder concedente (peça 136, p. 15) , e que o valor provisório do arrendamento foi estipulado pela Administração Pública, de acordo com as informações do Memorando 696/2016/DOUP-GC/SEP (peça 136, p. 16) :
	(i) a Secretaria de Portos estabeleceu um valor provisório com base no § 6º do art. 13 do mesmo Decreto, utilizando como parâmetro valores de mercado praticados no próprio porto de Santos;
	(ii) os valores provisórios estipulados pelo poder concedente seguiram as diretrizes do § 7º do art. 13 do Decreto 8.465/2015, suprindo a falta de decisão arbitral, conforme autoriza o § 6º do art. 13 do mesmo Decreto, sem prejuízo da possibilidade de que o árbitro venha a estabelecer um valor provisório diferente quando do início do procedimento;
	(iii) o valor a ser definido como justo a ser pago pela arrendatária por metro quadrado e por contêiner movimentado servirá tanto para definir o valor devido (referente ao período passado) como para definir o equilíbrio econômico-financeiro para o futuro; e
	(iv) a Secretaria de Portos fixou provisoriamente os valores a serem pagos por contêiner movimentado e por metro quadrado com base em contratos similares no mesmo porto, seguindo as diretrizes do Decreto 8.465/2015.
	95. Esclareceu que o valor provisório definido no caso em tela foi correspondente ao valor incontroverso que já vinha sendo pago pela arrendatária, chegando-se, assim, a zero o valor provisório a ser pago pela Libra. Segundo informações do defendente, o Parecer 168/2015/ASJUR-SEP/CGU/AGU12 concluiu que o valor provisório fixado pela SEP/PR era compatível com o § 7º do art. 13 do Decreto 8.465/2015 (peça 136, p. 17) . 
	96. O peticionário acrescentou que, conforme o Parecer 313/2016/CONJUR-MT/CGU/AGU, seria perfeitamente possível que o valor provisório fosse igual a zero e concluiu que no caso, pelo menos enquanto não houvesse decisão arbitral em sentido contrário, não havia uma quantia a ser paga ou depositada pela Libra a título de valor provisório da obrigação litigiosa (peça 136, pp. 18-19) .
	97. Relatou que o Acórdão 1171/2018-TCU-Plenário não se manifestou quanto à adequação do valor provisório definido pela Administração Pública, nem quanto à possibilidade de que o valor provisório definido não fosse superior ao que vinha sendo pago pela arrendatária a título de valor incontroverso (peça 136, p. 19) . 
	98. Dessa forma, afirmou que o procedimento adotado seguiu as regras do Decreto 8.465/2015 que viabilizariam a prorrogação do contrato e, portanto, não poderia se penalizar os agentes públicos por terem agido de acordo com o normativo, 'especialmente porque no momento da celebração do 2º Aditivo ao Contrato PRES 32/98 não se tinha notícia de qualquer questionamento quanto a sua juridicidade (peça 136, p. 19) .
	99. Destacou que a Codesp solicitou aos árbitros a fixação de valor provisório a título de caução, porém, em 04/04/2018, o Tribunal Arbitral concluiu que não havia urgência que justificasse a medida, tendo em vista de que não havia risco de dano iminente ou irreparável, prevalecendo assim, o valor provisório definido pela Administração Pública. Além disso, ressaltou que o tempo entre a publicação do Decreto e o vencimento do contrato era muito exíguo para submeter a matéria previamente à decisão do árbitro. O que justificaria a opção por estabelecer os valores provisórios da forma como foi feita (peça 136, p. 20) .
	100. Concluiu que, caso o TCU entenda que o valor provisório definido pelo poder concedente não foi correto, apesar de tudo que foi exposto, haveria a possibilidade de saneamento da suposta irregularidade por meio do instituto da convalidação, por tratar-se de vício sanável, uma vez que não houve prejuízo ao erário, já que o árbitro considerou desnecessário a definição de novo valor provisório (peça 136, p. 20) .
	101. No que se refere à unificação e prorrogação antecipada dos contratos relativos aos Terminais 33, 35 e 37, em detrimento da licitação dessas áreas a despeito da ausência de fundamentação e de interesse público que sustentem a opção, em afronta ao art. 13, § 1º, do Decreto 8.465/2015, o defendente afirmou que, em relação a dois dos terminais da Libra, o risco de demanda foi assumido pelo arrendatário e, que desde que pago à administração portuária o acordado para a movimentação mínima, mesmo que essa não se concretize, não haveria o que se falar em descumprimento contratual. Já em relação ao terceiro terminal, argumenta que a questão da inadimplência da arrendatária foi submetida à arbitragem (peça 136, p. 22) .
	102. Alegou ainda, que 'os benefícios que eram esperados foram descritos de modo detalhado nas manifestações técnicas que precederam à celebração do aditivo contratual e que serviram de base para a tomada de decisão do ora peticionário'. Acrescentou que os benefícios esperados com a unificação e prorrogação dos contratos extrapolavam os ganhos operacionais para o terminal de contêineres operado por Libra, possuindo repercussão relevante inclusive sobre os terminais de granéis vegetais situados na mesma região do porto de Santos (peça 136, p. 23) .
	103. Esclareceu que quanto a não concretização da receita esperada pela autoridade portuária em relação ao Terminal 35, a questão foi resolvida na arbitragem, que decidiu em favor da Codesp (peça 136, p. 23) .
	104. O responsável também ressaltou que, na época em que ocorreu a prorrogação, havia uma série de ações judiciais que já se arrastavam há mais de uma década e que, de acordo com a previsão da Procuradoria-Geral da União, ainda se arrastariam por vários anos mais. Nesse sentido, citou o Parecer 31/2014/DEE/PGU/AGU (peça 136, p. 23) :
	'24. Considerando tudo o que exposto até o momento, seria temerário estimar em datas a expectativa de prazo para o trânsito em julgado das ações envolvendo a Libra e a Codesp. Entretanto, a fim de que não reste inconclusivo este parecer, no ponto, concluiu-se que o tempo deverá ser consideravelmente maior do que os 8 (oito) anos mencionados no estudo realizado pelo Ipea/CNI, ante a alta complexidade das matérias discutidas e o estágio inicial da maioria dos processos judiciais acima expostos.'
	105. Em síntese, destacou, com base nas informações contidas no Parecer 31/2014/DEE/PGU/ AGU, seria possível concluir que: os diversos litígios entre as empresas do Grupo Libra e a Codesp ainda demorariam muitos anos para serem solucionados em definitivo perante o Judiciário; os litígios envolviam questões técnicas e fáticas de alta complexidade; e não havia prognóstico seguro quanto às chances de vitória por qualquer das partes (peça 136, p. 24) . 
	106. De acordo com o defendente, na época já não fazia mais sentido, do ponto de vista operacional, explorar separadamente as áreas dos contratos de arrendamento que foram unificados juntamente com a prorrogação do Contrato 32/1998 e que tinham prazos de vigência distintos. Salientou que, ao tempo da prorrogação, havia decisão judicial do Tribunal Regional Federal da 3ª Região que 'deferiu liminar para determinar que a Codesp não praticasse ato que dificultasse, prejudicasse ou impedisse a operação dos terminais pelo grupo Libra'. Portanto, havia decisão judicial que impedia a retomada do terminal portuário objeto do Contrato 32/1998 apesar do não pagamento das obrigações pecuniárias da arrendatária (peça 136, p. 25) .
	107. Por fim, defendeu que, considerando as alternativas disponíveis à época, a opção adotada pela Administração pública mostrou-se plenamente justificável e vantajosa ao Poder Público (peça 136, p. 26) .
	108. Em relação à assinatura do compromisso arbitral sem a homologação de acordo judicial em que as partes se comprometeriam a levar a questão ao juízo arbitral, contrariando o disposto no art. 9°, § 4°, inciso II, do Decreto 8.465/2015, o peticionário argumentou que não faria sentido exigir a prévia extinção das ações judiciais para só então celebrar o termo de compromisso arbitral. A seguir, esclareceu que a União, a Codesp e empresas do Grupo Libra celebraram compromisso arbitral para submeter à arbitragem litígios que já existiam e, mais do que isso, já estavam judicializados e que, se uma determinada controvérsia já está judicializada, certamente que o compromisso arbitral não poderia ser posterior à extinção da ação judicial com a finalidade de submeter o litígio à arbitragem (peça 136, p. 28) .
	109. Acrescentou que, uma vez que o litígio já havia sido submetido ao Poder Judiciário, as partes poderiam ter celebrado compromisso arbitral mediante termo nos autos do processo, mas por conta do número elevado de ações judiciais, em diferentes graus de jurisdição, a via mais racional para celebrar o compromisso arbitral seria por acordo extrajudicial, sendo em seguida submetido à homologação em cada uma das ações judiciais que estavam em curso. Nesse sentido, o termo de compromisso arbitral (extrajudicial) seria um antecedente lógico do acordo homologado judicialmente em que as partes se comprometeram a levar os litígios à arbitragem (peça 136, p. 29) .
	110. Ademais, destacou que o termo de compromisso arbitral foi celebrado com condição suspensiva à homologação do acordo judicial que teria por base o próprio compromisso arbitral. Assim, a celebração do termo de compromisso extrajudicial era necessária para que o documento fosse apresentado ao Poder Judiciário, comprovando que as partes concordaram em se submeter à arbitragem. De outro lado, a homologação do acordo era necessária para a eficácia do compromisso arbitral, haja vista que a jurisdição arbitral exclui a jurisdição estatal e vice-versa (peça 136, p. 29) .
	111. Por fim, o peticionário argumentou que a melhor interpretação do art. 9º, § 4º, inciso II, do Decreto 8.465/2015, seria no sentido de que a homologação do acordo judicial seria uma condição para que o termo de compromisso arbitral tivesse efeitos, mas não impedia que o TCA (extrajudicial) fosse firmado com condição suspensiva para em seguida, com base no próprio compromisso arbitral, ser requerida a extinção dos processos judiciais (sem resolução de mérito) a fim de que a questão fosse resolvida por arbitragem. Assim, a decisão tomada pelo responsável seria totalmente razoável e amparada no princípio da legalidade (peça 136, p. 29) .
	Análise
	112. À luz do Acórdão 161/2010 - 2ª Câmara, de relatoria do Ministro Aroldo Cedraz, apenas em fase posterior do processo de auditoria ou com a conversão deste em tomada de contas especial, em razão das irregularidades e/ou débitos apurados, é que ocorre a fase do contraditório, com a realização de audiências e/ou citações para que os responsáveis apresentem suas razões de justificativa e alegações de defesa.
	113. O extinto MTPA [Ministério dos Transportes, Portos e Aviação Civil] foi chamado diversas vezes para se manifestar no âmbito no citado processo, tanto por diligências, quanto mediante oitivas. De fato, a responsabilidade individual de cada servidor público somente é apurada em momento posterior, quando já analisado o ato no qual foi identificada a irregularidade, como é o caso desta instrução.
	114. Desse modo, a alegação de que o responsável não teve atendidos os princípios do contraditório e da ampla defesa no âmbito do TC Processo 024.631/2016-7, no qual foi determinada a anulação do segundo termo aditivo ao Contrato PRES 32/1998, não há que prosperar, em vista de o extinto MTPA ter sido chamado por diversas vezes para se manifestar acerca das irregularidades que levaram à anulação do 2º Termo Aditivo ao Contrato PRES 32/1998. Reitera-se que a responsabilidade individual somente é apurada em momento posterior, quando já analisado o ato no qual foi identificada a irregularidade.
	115. O Decreto 8.465/2015 regulamentou o § 1° do art. 62 da Lei 12.815/2013, que trata sobre a possibilidade de utilização da arbitragem em litígios relativos aos débitos relacionados ao recolhimento de tarifas portuárias e outras obrigações financeiras.
	116. Em seu art. 13, § 1°, inciso II, e §§ 5° a 8°, está disposto que: 
	'Art. 13. Quando necessário, o árbitro estabelecerá valor provisório para a obrigação litigiosa, que vinculará as partes até que sobrevenha a decisão arbitral definitiva.
	§ 1º Enquanto houver litígio pendente de decisão arbitral, os contratos de que trata este Decreto poderão ser prorrogados, observados os demais requisitos legais e regulamentares, se caracterizado o interesse público, desde que:
	(...) 
	II - o contratado tenha pago ou depositado à disposição do juízo a quantia correspondente ao valor provisório da obrigação litigiosa que for fixado pelo árbitro na forma estabelecida pelo caput; e
	(...) 
	§ 5º Na hipótese de prorrogação do contrato a que se refere o litígio, o termo aditivo considerará, para fins de definição da equação econômico-financeira do contrato, os valores provisórios estabelecidos pelo árbitro, sem prejuízo de posterior reequilíbrio econômico-financeiro em decorrência da decisão arbitral definitiva.
	§ 6º  Na situação de que trata o § 5º, caso a decisão arbitral provisória não seja proferida com antecedência mínima de noventa dias em relação ao termo final do contrato, o poder concedente poderá definir valores provisórios no termo aditivo para efeito de definição da equação econômico-financeira referente ao período de prorrogação, que vigorarão até que sobrevenha a decisão arbitral definitiva, sem prejuízo da necessidade de reequilíbrio econômico-financeiro em decorrência de decisão arbitral definitiva superveniente.
	§ 7º Na situação de que trata o § 6º, os valores provisórios serão definidos pelo poder concedente e utilizarão como parâmetro os valores de contratos similares relativos ao mesmo porto ou, se não houver, de outros portos.
	§ 8º O disposto nos § 5º, § 6º e § 7º não exclui a obrigação de pagamento ou depósito da quantia a que se refere o inciso II do § 1º antes da efetiva celebração do termo aditivo de prorrogação, ainda que o termo aditivo não tenha utilizado o valor provisório estabelecido pelo árbitro para fins de definição da equação econômico-financeira do contrato, nos termos do § 6º.' (grifo nosso) 
	117. Quanto ao não pagamento do valor provisório da obrigação litigiosa, o defendente alegou que, ao contrário do entendimento da área técnica deste Tribunal, naquele caso haveria um 'único valor provisório para a obrigação litigiosa', aplicado tanto às obrigações passadas como também para a recomposição da equação econômico-financeira em decorrência da prorrogação contratual (peça 136, p. 14) .
	118. Nesse ponto, destaca-se que a matéria já foi amplamente discutida no âmbito do TC Processo 024.631/2016-7, tanto pela unidade técnica, como pelo Ministro-Relator (peça 2, p. 5) e pelo MP/TCU (peça 13, p. 15) :
	Voto condutor do Acórdão 1171/2018-TCU-Plenário:
	'37. A alternativa escolhida de prorrogar o Contrato DP 032/98 sem pagamento prévio da vultosa quantia em disputa contraria o inciso II do § 1º do art. 13 do Decreto 8.465/2015, ofende o princípio da indisponibilidade do interesse público e não possui fundamentação jurídica.
	(...) 
	40. Ou seja, o poder concedente verificou a impossibilidade de instauração tempestiva da arbitragem; apesar disso, decidiu pela prorrogação sem recolhimento da obrigação litigiosa; e, quando questionado pelo TCU, alegou que a ausência de fixação do valor da obrigação litigiosa pelo árbitro endossaria a decisão de prorrogar o Contrato DP 032/1998 sem prévio recolhimento de valor provisório.'
	Parecer MPTCU:
	'Como bem esclarecido pela unidade técnica, o art. 13 do Decreto 8.465/2015 previu dois tipos distintos de valor provisório: a) o valor provisório da obrigação litigiosa, a ser fixado apenas pelo árbitro; e b) o valor provisório para efeito de definição da equação econômico-financeira do contrato, a ser fixado pelo árbitro, ou, caso este não o faça até 90 dias antes do vencimento do contrato, pelo próprio poder concedente. Trata-se, de fato, de valores que apresentam natureza distinta. Enquanto o valor provisório da obrigação litigiosa refere-se ao passivo acumulado (incluindo atualização monetária, juros e multa) da arrendatária decorrente do inadimplemento do contrato em vigor, o valor provisório para efeito de definição da equação econômico-financeira refere-se aos valores de arrendamento (por metro quadrado de área arrendada e por contêiner movimentado, considerada a movimentação mínima contratual - MMC) a serem adotados para o período da prorrogação contratual. Um valor provisório cuida do passado, enquanto o outro mira o futuro.'
	119. Portanto, entende-se que há dois tipos distintos de valor provisório: 
	1. o valor provisório da obrigação litigiosa: diferença entre o estabelecido no contrato inicial (valor por m² e contêiner movimentado devido à Autoridade Portuária) menos o valor incontroverso (valor que o arrendatário entende como devido) , portanto, é o valor discutido anteriormente entre as partes, motivo pelo qual as partes recorreram à arbitragem, e
	2. valor provisório para efeito de definição da equação econômico-financeira do contrato: por m² e contêiner movimentado constante no termo de arbitragem, que pode ser igual ao valor incontroverso ou baseado nos valores cobrados de outros terminais semelhantes, e que será pago pela arrendatária até a decisão final da arbitragem.
	120. Nesse sentido, propõe-se rejeitar as razões de justificativa quanto a este ponto, tendo em vista que o responsável não apresentou documentos que comprovassem o recolhimento aos cofres públicos do valor provisório da obrigação litigiosa, contrariando o disposto no inciso II, § 1º, do art. 13 do Decreto 8.465/2015.                 
	121. Quanto à alegação de ausência de fundamentação e de interesse público que sustentassem a opção de unificar os Terminais 33, 35 e 37, e prorrogar o Contrato PRES 32/1998, o defendente argumentou que, considerando as alternativas disponíveis à época, a opção adotada pela Administração Pública mostrou-se plenamente justificável e vantajosa ao Poder Público e que todas as suas decisões foram tomadas com base em pareceres técnicos.
	122. Nesse contexto, insta transcrever excerto do Parecer do MP/TCU (peça 13, p. 12) :
	'Afinal de contas não faz sentido algum permitir que empresas inadimplentes sejam premiadas com prorrogações contratuais. 
	A prorrogação contratual não é, sob nenhuma hipótese, um direito da empresa arrendatária, é apenas uma possibilidade sujeita a critério de avaliação do poder concedente quanto à sua oportunidade e conveniência com vistas a melhor atender ao interesse público. Assim, somente se restar comprovado que a prorrogação atende melhor ao interesse público que a promoção de nova licitação, a prorrogação será possível. Evidente que uma empresa que sequer paga suas obrigações em dia não oferece condições para que se possa considerar que atenda ao interesse público a prorrogação de seu contrato.'
	123. Ademais, a jurisprudência preponderante desta Casa não ampara atos irregulares praticados com fundamentos em pareceres técnicos e jurídicos. Entre outros, pode-se citar os seguintes acórdãos:
	'O fato de ter agido com respaldo em pareceres técnicos ou jurídicos não exime o gestor de ser responsabilizado pela prática de ato irregular, uma vez que a ele cabe, em última instância, tanto decidir sobre a conveniência e oportunidade de efetivar o procedimento administrativo, principalmente aqueles concernentes a contratações que vão gerar pagamentos, quanto atuar como o fiscal dos atos dos seus subordinados.' (Acórdão 1984/2014-TCU-Plenário, Relator: Ministro José Mucio Monteiro) 
	'A decisão adotada com base em pareceres técnicos não afasta, por si só, a responsabilidade da autoridade hierarquicamente superior por atos considerados irregulares, uma vez que o parecer técnico não vincula o gestor, que tem a obrigação de examinar a sua correção, em razão do dever legal de supervisão que lhe cabe.' (Acórdão 2781/2016-TCU-Plenário, Relator: Ministro Benjamin Zymler) 
	'A manifestação contida em pareceres técnicos e jurídicos não vincula a atuação dos gestores, de modo que não tem força para impor ao administrador a prática de um ato manifestamente irregular, uma vez que cabe a ele, em última instância, decidir sobre a conveniência e a oportunidade de praticar atos administrativos.' (Acórdão 4194/2020-TCU-Primeira Câmara, Relator: Ministro Benjamin Zymler) .
	124. No caso em tela, entende-se que, dadas as condições da época, seria razoável assumir que a opção por unificar e prorrogar os contratos da Libra poderia ser a escolha mais adequada para resolver as pendências judiciais e trazer novos investimentos ao porto de Santos.
	125. Nessa perspectiva, o Decreto-lei 4.657/1942 estabelece:
	'Art. 22.  Na interpretação de normas sobre gestão pública, serão considerados os obstáculos e as dificuldades reais do gestor e as exigências das políticas públicas a seu cargo, sem prejuízo dos direitos dos administrados.
	§ 1º Em decisão sobre regularidade de conduta ou validade de ato, contrato, ajuste, processo ou norma administrativa, serão consideradas as circunstâncias práticas que houverem imposto, limitado ou condicionado a ação do agente.                    
	§ 2º Na aplicação de sanções, serão consideradas a natureza e a gravidade da infração cometida, os danos que dela provierem para a administração pública, as circunstâncias agravantes ou atenuantes e os antecedentes do agente.
	§ 3º As sanções aplicadas ao agente serão levadas em conta na dosimetria das demais sanções de mesma natureza e relativas ao mesmo fato.'
	126. No entanto, malgrado a intenção de resolver as questões pendentes há anos com a Libra e melhorar a eficiência no porto de Santos, o responsável agiu com aparente açodamento, tendo em vista que o Contrato PRES 11/1995, unificado pelo aditamento, tinha vencimento em 04/09/2015, e a despeito da ausência de instalação efetiva do juízo arbitral e da falta de recolhimento de valores para fazer frente à obrigação litigiosa, em contrariedade ao interesse público e resguardo do erário, decidiu assinar o segundo termo aditivo em 02/09/2015.
	127. Dessa forma, entende-se que devam ser rejeitadas as razões de justificativa do responsável acerca da ausência de fundamentação e de interesse público para unificação e prorrogação dos contratos.
	128. Em relação à suposta irregularidade acerca da assinatura do compromisso arbitral sem a homologação de acordo judicial em que as partes se comprometeriam a levar a questão ao juízo arbitral, o responsável argumentou que não faria sentido exigir a prévia extinção das ações judiciais para só então celebrar o termo de compromisso arbitral, já que o termo de compromisso arbitral (extrajudicial) seria um antecedente lógico do acordo homologado judicialmente em que as partes se comprometeram a levar os litígios à arbitragem.
	129. O art. 9°, § 4°, do Decreto 8.465/2015, estabelece:
	'Art. 9º Ainda que o contrato não contenha cláusula compromissória de arbitragem, a Administração Pública poderá celebrar compromisso arbitral para dirimir os litígios de que trata o art. 2º.
	(...) 
	§ 4º Caso já tenha sido proposta ação judicial por qualquer das partes, além das condições estabelecidas no caput, a celebração de compromisso arbitral para dirimir a questão dependerá do cumprimento dos seguintes requisitos adicionais:
	I - o órgão competente para a celebração do compromisso arbitral solicitará ao órgão da Advocacia-Geral da União responsável pelo acompanhamento da ação judicial um relatório sobre as possibilidades de decisão favorável à Administração Pública e a perspectiva de tempo necessário para o encerramento do litígio perante o Poder Judiciário; e
	II - a homologação de acordo judicial em que as partes se comprometam a levar a questão ao juízo arbitral.'
	130. Por outro lado, a Lei 9.307/1996, que dispõe sobre a arbitragem, prescreve:
	'Art. 9º O compromisso arbitral é a convenção através da qual as partes submetem um litígio à arbitragem de uma ou mais pessoas, podendo ser judicial ou extrajudicial.
	§ 1º O compromisso arbitral judicial celebrar-se-á por termo nos autos, perante o juízo ou tribunal, onde tem curso a demanda.
	§ 2º O compromisso arbitral extrajudicial será celebrado por escrito particular, assinado por duas testemunhas, ou por instrumento público.'
	131. Nesse seguimento, assim se manifestou a Secretaria de Recursos desta Corte de Contas, em sede de recurso contra o Acórdão 1171/2018-TCU-Plenário, a respeito da matéria:
	'135. A literalidade da interpretação dada ao Decreto 8.465/2015, de que primeiro seria necessária a extinção dos processos judiciais ('a extinção deveria ser prévia à assinatura do TCA, e não posterior') , não seria viável. 
	136. Nesse cenário, em que as ações já estavam em curso, se a extinção dos processos não decorresse da convenção da arbitragem (ou seja, se a convenção fosse 'posterior') , o encerramento dos processos só poderia decorrer da simples desistência, da renúncia, do reconhecimento do pedido ou da transação em sentido próprio. Nenhuma dessas alternativas seria adequada, na hipótese.
	137. Com efeito, não se poderia cogitar da renúncia ao direito, pela parte autora, nem do reconhecimento do pedido, pela parte demandada, pois essas soluções implicariam decisão de mérito desfavorável à parte que renunciasse ao direito ou reconhecesse o pedido da parte adversa. Também não se poderia falar em transação, mediante concessões recíprocas, pois não havia concordância entre o poder concedente e a arrendatária quanto ao objeto das disputas - que seriam apenas deslocadas da via judicial para a arbitral, sem qualquer alteração na configuração dos litígios. 
	138. A simples desistência também não seria alternativa para extinção das ações. A uma, porque não pode ocorrer desistência depois de já proferida sentença (CPC, art. 485, § 5º) e, no caso em exame, já havia processos sentenciados. Para estes, a desistência seria do recurso (CPC, art. 998) , mas desistência de recurso tem como único efeito fazer transitar em julgado a decisão impugnada, o que inviabilizaria a possibilidade de discussão na via arbitral. 
	139. Depois, não se poderia desistir das ações para só após celebrar o compromisso arbitral, pois essa alternativa deixaria sem proteção quaisquer das partes, caso houvesse resistência da parte contrária em celebrar o compromisso, uma vez encerrados os processos judiciais. 
	140. A única alternativa seria, portanto, obter a extinção dos processos motivada pela celebração de convenção de arbitragem (CPC, art. 485, inciso VII) , seja por acordo nos autos de cada um dos processos em curso (art. 9º, § 1º, da Lei de Arbitragem) , seja por acordo celebrado extrajudicialmente (art. 9º, § 2º) , com a posterior apresentação em juízo, para homologação. 
	141. Em suma, reconhece-se a procedência dos argumentos da AGU, de não haver irregularidade em se assinar um só acordo, extrajudicialmente, compreensivo de todas as questões em disputa, e promover-se sua posterior apresentação em juízo, com o fim de obter a extinção de cada um dos processos pendentes. 
	142. Procede o argumento da AGU, da convenção de arbitragem como antecedente lógico da extinção dos processos, pois exatamente por meio dela que as partes renunciariam à jurisdição estatal e, via de consequência, os processos em curso seriam extintos.'
	132. Por fim, considerando os argumentos da defesa, entende-se que podem ser aceitas as razões de justificativa quanto a este ponto.
	133. Ressalta-se que, em cumprimento à determinação contida no Acórdão 1171/2018-TCU-Plenário, o Ministro da Infraestrutura declarou a nulidade do 2º Aditivo ao Contrato PRES 32/1998 por meio da Portaria GM/MINFRA 489/2019. Cabe também destacar que as áreas em questão, referentes aos Terminais 33, 35 e 37, já foram licitadas, na forma dos arrendamentos STS 14 e STS 14A, analisados por este Tribunal no âmbito do TC Processo 000.515/2020-5. Por fim, é importante frisar que, apesar de o 2º Aditivo ao Contrato PRES 32/1998 ter sido firmado com irregularidades, tal ato não causou prejuízos ao erário. A sentença arbitral final, em 2019, que reconheceu a dívida da empresa com a SPA é resultado da inadimplência no Contrato PRES 32/1998 e, portanto, tal débito não pode ser confundido com o procedimento da prorrogação, o qual não resultou em danos.
	134. Nesse ponto, cabe destacar alguns pontos da jurisprudência do TCU quanto à anulação do contrato e a responsabilidade dos agentes públicos.
	135. Quanto à perda do objeto da representação, em decorrência da anulação do contrato irregular, destaca-se a jurisprudência do TCU:
	'A revogação ou a anulação da licitação, após a instauração e a consumação do contraditório, conduz à perda de objeto da cautelar que determinou a suspensão do certame, mas não da representação em si, tornando necessário o exame de mérito do processo com o objetivo de evitar a repetição de procedimento licitatório com as mesmas irregularidades verificadas.' (Acórdão 2470/2018-TCU-Plenário, Ministro Augusto Sherman) 
	'A anulação da licitação não conduz, necessariamente, à perda de objeto da representação, podendo o exame de mérito se fazer cogente com vistas a orientar pedagogicamente o órgão licitante, de modo a evitar a repetição das ocorrências examinadas, e a responsabilizar o gestor pelos atos irregulares praticados.' (Acórdão 2361/2018-TCU-Plenário, Ministro Augusto Sherman) 
	136. inda quanto à jurisprudência do TCU, cita-se o enunciado do Acórdão 70/2020-TCU-Plenário, de relatoria do Ministro Aroldo Cedraz: 
	'Em caráter excepcional, havendo circunstâncias atenuantes e inexistindo quaisquer indícios de prejuízo ao erário ou de locupletamento, pode o TCU rejeitar as razões de justificativa do responsável, sem, contudo, aplicar-lhe a multa do art. 58 da Lei 8.443/1992, com base na interpretação do art. 22, § 2º, do Decreto-lei 4.657/1942 (LINDB) .'
	137. Isso posto, entende-se que as razões de justificativa de Edson Edinho Coelho Araújo devam ser acolhidas parcialmente, uma vez que, como Ministro de Estado Chefe da então Secretaria de Portos da Presidência da República à época, deveria ter se assegurado que o valor provisório da obrigação litigiosa fosse recolhido aos cofres públicos e também que o interesse público e resguardo do erário fossem a baliza da assinatura do 2º Termo Aditivo ao Contrato PRES 32/1998. 
	138. Entretanto, deixa-se de sugerir a aplicação de multa ao responsável, por entender-se tal medida demasiadamente grave, tendo em vista a inexistência de definição do valor provisório no termo de compromisso arbitral, a declaração de nulidade do contrato, a ocorrência de nova licitação para as áreas em questão e a ausência de prejuízo ao erário. Ademais, não se pode afirmar que houve dolo ou demonstração de erro grosseiro, condições para sua responsabilização conforme o art. 28 do Decreto Lei 4.657/1942. 
	Responsável:  José Alex Botelho de Oliva (Diretor-Presidente da Codesp à época) .
	139. O responsável tomou ciência da audiência conforme documento constante da peça 39, tendo apresentado, tempestivamente, suas razões de justificativa, de acordo com documento constante da peça 54, quanto as seguintes condutas: morosidade na efetiva instalação do procedimento arbitral e descumprimento ao subitem 5.5 e aos subitens 5.5.1 e 5.5.2 do termo de compromisso arbitral celebrado, em 02/09/2015, pela União e a Codesp com as empresas Libra Terminais S.A. e a Libra Terminal 35 S.A. (atual denominação: Libra Terminal Santos S.A.) .
	140. O peticionário iniciou suas alegações afirmando que possui uma série de restrições de liberdade, por ordem judicial, entre elas a de se comunicar com demais funcionários da Codesp. Desse modo, não teria como ter acesso a cópias de documentos (peça 54) .
	141. Em seguida, relatou que tomou posse no cargo de Presidente da Codesp em 09/11/2015 e somente recebeu as informações do processo da Libra Terminais S.A. no início de 2016. Acrescentou que após o conhecimento dos fatos, solicitou que fossem tomadas a medidas necessárias para agilizar os procedimentos e acompanhamento do processo (peça 54, p. 1) .
	142. Finalizou explicando que a burocracia e a demora nas ações independem da vontade do gestor e que todos os atos referentes ao processo eram aprovados pelos diretores em reuniões da Diretoria Executiva (Direx) e do Conselho de Administração (Consad) (peça 54, p.2) .
	Análise
	143. À luz do Acórdão 3890/2017-TCU-Primeira Câmara, de relatoria do Ministro Walton Alencar Rodrigues:
	'Cabe ao responsável o ônus de produzir defesa especificada, sob pena de presumirem-se verdadeiras as alegações de fato não impugnadas (art. 341 da Lei 13.105/2015) . A defesa genérica produz efeitos semelhantes ao da revelia (art. 344 do CPC) . Escapam da presunção de veracidade apenas as situações descritas no art. 345 do CPC, em especial a identificação de que as alegações formuladas são inverossímeis ou estão em contradição com prova dos autos.'
	144. Assim, os argumentos sobre a restrição de liberdade não devem prosperar. A alegação de estar impedido de se comunicar com os servidores da Codesp não é motivo suficiente para justificar a falta de apresentação de sua defesa. O responsável, em liberdade provisória e impedido de ter contato com outros investigados e testemunhas em processo judicial, não comprovou estar impedido de colher documentos para sua defesa nos presentes autos e poderia, em última instância, recorrer ao Judiciário para obtenção das provas que entendesse pertinente junto à Codesp.
	145. Quanto à morosidade na instalação do procedimento arbitral, o responsável alegou que somente tomou posse no cargo de Presidente da Codesp em 09/11/2015.
	146. Neste ponto cabe tecer alguns comentários acerca do procedimento arbitral.
	147. O TCA sob análise (peça 7) foi assinado em 02/09/2015 pela União e a Codesp, de um lado, com o grupo Libra, do outro, adquirindo eficácia apenas em 04/04/2016, após homologação do acordo nos processos judiciais em curso (peça 11, p. 4) .
	148. Além do mais, o Termo de Arbitragem que deu efetivo início ao procedimento arbitral foi celebrado somente em 04/09/2017, dois anos depois de assinado o aditivo de prorrogação antecipada (peça 12) . Todavia, em consonância com o item 5.1 do TCA (peça 7, p. 12) , tal ajuste deveria ter sido firmado assim que verificada a data da eficácia, ou seja, em 04/04/2016.
	149. De igual modo, não obstante o prazo inicial para a sentença, fixado em 24 meses a contar da data da eficácia do compromisso arbitral, foi ele adiado a partir do mero acordo entre as partes, contrariando o item 5.5.1 do TCA, cujo teor permitia o adiamento do prazo de sentença apenas por solicitação dos árbitros. 
	150. Nesse sentido, vale reproduzir o item 9.6 do Termo de Arbitragem firmado em 04/09/2017 (peça 12, p. 15) :
	'Considerando que a data de eficácia prevista no Termo de Compromisso ocorreu em 04/04/2016, porém, o presente Termo de Arbitragem para início do procedimento somente foi firmado na data de hoje, as Partes concordam que, para pleno exercício do seu direito de defesa, produção de provas necessárias e contraditório, o prazo final para prolação da Sentença Definitiva será de 24 (vinte e quatro meses) a contar de hoje, 04/09/2017, sem prejuízo da possibilidade de eventual prorrogação, nos termos do art. 8º, inciso IV, do Decreto 8.465/2015 e item 5.5.1 do Termo de Compromisso.'
	151. Destaca-se que, à época da aquisição de eficácia do compromisso arbitral (04/04/2016) , o responsável já tinha solicitado que fossem tomadas as medidas necessárias para agilizar os procedimentos e acompanhamento do processo (peça 54, p. 1) . Portanto não há justificativa plausível para não iniciar o procedimento arbitral assim que constatada a aquisição de eficácia.
	152. Nesse sentido, entende-se que o gestor foi o responsável tanto pela morosidade na instalação do procedimento arbitral, quanto pelo descumprimento do item 5.5.1 do TCA, que apenas permitia o adiamento do prazo de sentença por solicitação dos árbitros e não por acordo entre as partes (item 9.6 do Termo de Arbitragem) .
	153. Diante do exposto, entende-se que as razões de justificativa de José Alex Botelho de Oliva devem ser rejeitadas, uma vez que, como Diretor-Presidente da Codesp à época, deveria ter tomado as medidas para iniciar o procedimento arbitral à época da aquisição de eficácia do compromisso arbitral. 
	154. Nesse sentido, dever-se-ia sugerir aplicar ao responsável a multa prevista no inciso II do art. 58 da Lei 8.443/1992.
	155. Entretanto, assim como sopesado para os demais defendentes, cabe ressaltar que as atitudes do responsável não geraram quaisquer prejuízos ao erário. Ademais, houve a declaração de nulidade do termo aditivo celebrado e também uma nova licitação para as áreas abrangidas pelo instrumento contratual.
	156. Por fim, destaca-se que o a sentença final da arbitragem, proferida em 07/01/2019, teve decisão favorável à Autoridade Portuária, condenando o Grupo Libra ao pagamento dos valores devidos.
	157. Importante destacar a jurisprudência do TCU, que no enunciado do Acórdão 70/2020-TCU-Plenário, de relatoria do Ministro Aroldo Cedraz, entendeu que:
	'Em caráter excepcional, havendo circunstâncias atenuantes e inexistindo quaisquer indícios de prejuízo ao erário ou de locupletamento, pode o TCU rejeitar as razões de justificativa do responsável, sem, contudo, aplicar-lhe a multa do art. 58 da Lei 8.443/1992, com base na interpretação do art. 22, § 2º, do Decreto-lei 4.657/1942 (LINDB) .'
	158. Assim, deixa-se de sugerir a aplicação de multa ao responsável, por entender-se tal medida demasiadamente grave, tendo em vista a declaração de nulidade do contrato, a ocorrência de nova licitação para as áreas em questão e a ausência de prejuízo ao erário, como já analisado nos parágrafos 133 a 138 desta instrução.
	Responsável:  Angelino Caputo e Oliveira (Diretor-Presidente da Codesp à época) .
	159. O responsável tomou ciência da audiência conforme documento constante da peça 38, tendo apresentado, tempestivamente, suas razões de justificativa, de acordo com documento constante da peça 55, quanto as seguintes condutas: ter assinado o compromisso arbitral sem a homologação de acordo judicial em que as partes se comprometeriam a levar a questão ao juízo arbitral, contrariando ao disposto no art. 9°, § 4°, do Decreto 8.465/2015 e ter assinado o relatório circunstanciado em que atesta o cumprimento das obrigações contratuais do grupo Libra, sem considerar o descumprimento da MMC, contrariando ao estabelecido no art. 7°, inciso I, da Portaria SEP/PR 349/2014.
	160. Quanto à alegação de ter assinado o compromisso arbitral sem a homologação de acordo judicial em que as partes se comprometeriam a levar a questão ao juízo arbitral, contrariando ao disposto no art. 9°, § 4°, do Decreto 8.465/2015, o defendente argumentou que o próprio Termo de Compromisso Arbitral continha cláusulas prevendo que sua eficácia estava totalmente condicionada à petição de desistência das ações judiciais em curso, bem como sua homologação pelos juízos competentes (peça 55, p. 1) .
	161. Acrescentou que a AGU sustenta a tese de que a celebração do compromisso arbitral deveria ser prévia e não posterior à extinção dos processos judiciais em curso e que tal entendimento foi acolhido pela Secretaria de Recursos deste Tribunal e também pelo MPTCU (peça 55, 1-3) .
	162. Em relação à suposta irregularidade de ter assinado o relatório circunstanciado em que atesta o cumprimento das obrigações contratuais do grupo Libra, sem considerar o descumprimento da MMC, contrariando ao estabelecido no art. 7°, inciso I, da Portaria SEP/PR 349/2014, o peticionário informou que relatório circunstanciado, por ele assinado, considera sim o não cumprimento da MMC contratada, detalhando inclusive a movimentação efetiva realizada ano a ano, bem como a diferença em relação à MMC. Por isso, sua conclusão foi com ressalva (peça 55, pp. 3-4) . 
	163. Por fim, destacou que uma das principais questões que estavam motivando o juízo arbitral era justamente o não cumprimento da MMC, por fatores que poderiam ser tanto de responsabilidade da Libra como da Codesp. As demais condições estavam realmente sendo atendidas, o que foi atestado pelo relatório (peça 55, p. 4) .
	Análise
	164. Inicialmente, em relação à suposta irregularidade acerca da assinatura do compromisso arbitral sem a homologação de acordo judicial em que as partes se comprometeriam a levar a questão ao juízo arbitral, o responsável argumentou que o próprio Termo de Compromisso Arbitral continha cláusulas prevendo que sua eficácia estava totalmente condicionada à petição de desistência das ações judiciais em curso, bem como sua homologação pelos juízos competentes.
	165. O art. 9°, § 4°, do Decreto 8.465/2015, estabelece:
	'Art. 9º Ainda que o contrato não contenha cláusula compromissória de arbitragem, a Administração Pública poderá celebrar compromisso arbitral para dirimir os litígios de que trata o art. 2º.
	(...) 
	§ 4º Caso já tenha sido proposta ação judicial por qualquer das partes, além das condições estabelecidas no caput, a celebração de compromisso arbitral para dirimir a questão dependerá do cumprimento dos seguintes requisitos adicionais:
	I - o órgão competente para a celebração do compromisso arbitral solicitará ao órgão da Advocacia-Geral da União responsável pelo acompanhamento da ação judicial um relatório sobre as possibilidades de decisão favorável à administração pública e a perspectiva de tempo necessário para o encerramento do litígio perante o Poder Judiciário; e
	II - a homologação de acordo judicial em que as partes se comprometam a levar a questão ao juízo arbitral.'
	166. Por outro lado, a Lei 9.307/1996, que dispõe sobre a arbitragem, prescreve:
	'Art. 9º O compromisso arbitral é a convenção através da qual as partes submetem um litígio à arbitragem de uma ou mais pessoas, podendo ser judicial ou extrajudicial.
	§ 1º O compromisso arbitral judicial celebrar-se-á por termo nos autos, perante o juízo ou Tribunal, onde tem curso a demanda.
	§ 2º O compromisso arbitral extrajudicial será celebrado por escrito particular, assinado por duas testemunhas, ou por instrumento público.'
	167. Nesse seguimento, assim se manifestou a Secretaria de Recursos desta Corte de Contas, em sede de recurso contra o Acórdão 1171/2018-TCU-Plenário, a respeito da matéria:
	'135. A literalidade da interpretação dada ao Decreto 8.465/2015, de que primeiro seria necessária a extinção dos processos judiciais ('a extinção deveria ser prévia à assinatura do TCA, e não posterior') , não seria viável. 
	136. Nesse cenário, em que as ações já estavam em curso, se a extinção dos processos não decorresse da convenção da arbitragem (ou seja, se a convenção fosse 'posterior') , o encerramento dos processos só poderia decorrer da simples desistência, da renúncia, do reconhecimento do pedido ou da transação em sentido próprio. Nenhuma dessas alternativas seria adequada, na hipótese.
	137. Com efeito, não se poderia cogitar da renúncia ao direito, pela parte autora, nem do reconhecimento do pedido, pela parte demandada, pois essas soluções implicariam decisão de mérito desfavorável à parte que renunciasse ao direito ou reconhecesse o pedido da parte adversa. Também não se poderia falar em transação, mediante concessões recíprocas, pois não havia concordância entre o poder concedente e a arrendatária quanto ao objeto das disputas - que seriam apenas deslocadas da via judicial para a arbitral, sem qualquer alteração na configuração dos litígios. 
	138. A simples desistência também não seria alternativa para extinção das ações. A uma, porque não pode ocorrer desistência depois de já proferida sentença (CPC, art. 485, § 5º) e, no caso em exame, já havia processos sentenciados. Para estes, a desistência seria do recurso (CPC, art. 998) , mas desistência de recurso tem como único efeito fazer transitar em julgado a decisão impugnada, o que inviabilizaria a possibilidade de discussão na via arbitral. 
	139. Depois, não se poderia desistir das ações para só após celebrar o compromisso arbitral, pois essa alternativa deixaria sem proteção quaisquer das partes, caso houvesse resistência da parte contrária em celebrar o compromisso, uma vez encerrados os processos judiciais. 
	140. A única alternativa seria, portanto, obter a extinção dos processos motivada pela celebração de convenção de arbitragem (CPC, art. 485, VII) , seja por acordo nos autos de cada um dos processos em curso (art. 9º, § 1º, da Lei de Arbitragem) , seja por acordo celebrado extrajudicialmente (art. 9º, § 2º) , com a posterior apresentação em juízo, para homologação. 
	141. Em suma, reconhece-se a procedência dos argumentos da AGU, de não haver irregularidade em se assinar um só acordo, extrajudicialmente, compreensivo de todas as questões em disputa, e promover-se sua posterior apresentação em juízo, com o fim de obter a extinção de cada um dos processos pendentes. 
	142. Procede o argumento da AGU, da convenção de arbitragem como antecedente lógico da extinção dos processos, pois exatamente por meio dela que as partes renunciariam à jurisdição estatal e, via de consequência, os processos em curso seriam extintos.'
	168. Por fim, considerando os argumentos da defesa, entende-se que podem ser aceitas as razões de justificativa quanto a este ponto.
	169. Quanto à suposta irregularidade de ter assinado o relatório circunstanciado em que atesta o cumprimento das obrigações contratuais do Grupo Libra, sem considerar o descumprimento da MMC, o responsável respondeu que assinou o termo circunstanciado com ressalvas, no sentido de deixar assente que a MMC não estava sendo cumprida.
	170. Nesse sentido, o art. 7º, inciso I, da Portaria SEP/PR 349/2014 dispõe que o cumprimento das obrigações contratuais vigentes é um critério que deve ser observado na prorrogação antecipada dos contratos de arrendamento portuário, ficando a cargo da Autoridade Portuária a competência de aferir tal cumprimento por meio de relatório circunstanciado.
	171. O Termo Circunstanciado assinado pelo peticionário concluiu que: 'considerando o disposto neste relatório, ressalvadas as questões que estão motivando o juízo arbitral, consideramos atendidas as condições relativas ao art. 8° da Portaria 349, de 30/09/2014, da SEP'.
	172. Conquanto o estabelecimento de ações judiciais em razão de pagamentos a menor por parte do Grupo Libra, cuja dívida já atingia o patamar considerável de 2 bilhões de reais segundo a própria Codesp, a Autoridade Portuária atestou o cumprimento das obrigações contratuais da arrendatária, no sentido de aprovar a prorrogação dos contratos.
	173. Assim dispôs o Termo Circunstanciado assinado pelo alegante quanto ao cumprimento da MMC em cada contrato da Libra:
	Contrato DP 19/2000
	'O cumprimento das MMCs previstas contratualmente não está sendo fisicamente alcançado nos últimos anos, efetuando a Libra, porém, o pagamento do valor correspondente, em conformidade com o Contrato.' (peça 8, p. 3) 
	Contrato PRES 32/1998
	'Ainda, registra-se que a arrendatária também pleiteia o reequilíbrio econômico-financeiro do contrato na Ação Ordinária 0014006-67.2007.403.6104, em trâmite perante a 3ª Vara Federal em Santos/SP, de forma a alterar as bases contratuais, incluindo-se as metas de movimentação compromissadas. A Libra realiza os depósitos relativos ao valor do arrendamento no âmbito da Ação Consignatória 562.01.2004.019750-3, em trâmite perante a 12ª Vara Cível da Comarca de Santos/SP.
	Destacamos que ambas as demandas ainda não possuem decisão transitada em julgado, e a Codesp está 'impedida de praticar qualquer medida que dificulte, prejudique ou impeça as operações da empresa Libra Terminal 35 S/A junto ao Terminal 34/35 do Porto de Santos', conforme decisão judicial exarada no âmbito da Ação Cautelar 2003.61.04.005951-2 (em trâmite perante a 3ª Vara Federal da Comarca de Santos/SP) , razão pela qual está descaracterizado, por ora, o inadimplemento nesse ponto.' (peça 8, p. 5) (grifo nosso) 
	Contrato PRES 11/1995
	'Ademais, salienta-se que a arrendatária efetuou o pagamento de R$ 635.0243,11, referente à diferença entre o montante movimentado no biênio 2013/2015 e a movimentação mínima estabelecida. Por estas razões, fica evidenciado o adimplemento às condições estabelecidas.' 
	174. Nesse passo, em que pese a situação jurídica na qual se encontrava o contrato, entende-se que a prorrogação do arrendamento objeto do Contrato PRES 32/1998 contrariou o disposto no art. 7º, inciso I, da Portaria SEP/PR 349/2014, já que a Codesp não registrou o descumprimento da MMC ao atestar suas obrigações contratuais. 
	175. Desse modo, entende-se que devam ser rejeitadas as razões de justificativa quanto a este ponto.
	176. Isso posto, entende-se que as razões de justificativa de Angelino Caputo e Oliveira devam ser acolhidas parcialmente, uma vez que, como Diretor-Presidente da Codesp à época, deveria ter registrado no termo circunstanciado o descumprimento da MMC ao contrário de atestar as obrigações do Contrato PRES 32/1998. 
	177. Entretanto, deixa-se de sugerir a aplicação de multa ao responsável, por entender-se tal medida demasiadamente grave, tendo em vista a declaração de nulidade do contrato, a ocorrência de nova licitação para as áreas em questão e a ausência de prejuízo ao erário, como já analisado nos itens 132 a 136 desta instrução.
	CONCLUSÃO
	178. O presente processo versou sobre a determinação exarada no item 9.6.2 do Acórdão 1171/2018-TCU-Plenário, para que a Secretaria de Fiscalização de Infraestrutura Portuária e Ferroviária instaurasse processo apartado do TC Processo 024.631/2016-7, objetivando apurar responsabilidades no âmbito da unificação e prorrogação dos contratos de arrendamento do Grupo Libra, referente aos Terminais Portuários 33, 35 e 37, realizando as audiências necessárias, com fundamento no art. 250, inciso IV, do RI/TCU c/c art. 43, inciso II, da Lei 8.443, de 16 de julho de 1992.
	179. Assim, devidamente ouvidos em audiência, Edson Edinho Coelho Araujo, Conrado da Silveira Frezza, Eduardo Henrique Pinto Bezerra, Diogo Piloni e Silva, Fábio Lavor Teixeira, Guilherme Penin Santos de Lima, José Alex Botelho de Oliva e Angelino Caputo e Oliveira apresentaram suas razões de justificativa, analisadas nesta instrução.
	180. Os argumentos apresentados por Conrado da Silveira Frezza (Assistente do Departamento de Outorgas Portuárias) , Eduardo Henrique Pinto Bezerra (Coordenador-Geral de Modelagem e Outorgas) , Diogo Piloni e Silva (Diretor do Departamento de Outorgas Portuárias) , Fábio Lavor Teixeira (Secretário de Políticas Portuárias) e Guilherme Penin Santos (Secretário Executivo) foram suficientes para elidir as dúvidas levantadas e por isso entendeu-se que as razões de justificativa dos responsáveis devam ser acolhidas (itens 23 a 87) . 
	181. A análise dos argumentos de defesa apresentados por Edson Edinho Coelho Araújo demonstrou que podem ser acolhidas parcialmente suas razões de justificativa, uma vez que, como Ministro de Estado Chefe da então Secretaria de Portos da Presidência da República à época, deveria ter se assegurado que o valor provisório da obrigação litigiosa fosse recolhido aos cofres públicos e também que o interesse público e resguardo do erário fossem a baliza da assinatura do 2º Termo Aditivo ao Contrato PRES 32/1998 (itens 88 a 138) . 
	182. De igual modo, entende-se que as razões de justificativa de Angelino Caputo e Oliveira devem ser acolhidas parcialmente, uma vez que, como Diretor-Presidente da Codesp à época, deveria ter registrado no termo circunstanciado o descumprimento da MMC ao contrário de atestar as obrigações do Contrato PRES 32/1998 (itens 159 a 177) .
	183. Já as razões de justificativa de José Alex Botelho de Oliva, Diretor-Presidente da Codesp à época, devem ser rejeitadas, uma vez que deveria ter tomado as medidas para iniciar o procedimento arbitral à época da aquisição de eficácia do compromisso arbitral (itens 139 a 158) . 
	184. Entretanto, deixa-se de sugerir a aplicação de multa aos responsáveis, por entender-se tal medida demasiadamente grave, tendo em vista a declaração de nulidade do contrato, a ocorrência de nova licitação para as áreas em questão e a ausência de prejuízo ao erário, como já analisado nos itens 133 a 138 desta instrução. 
	PROPOSTA DE ENCAMINHAMENTO
	185. Ante o exposto submetem-se os autos à consideração superior, propondo: 
	 a) acatar parcialmente as razões de justificativa apresentadas pelos responsáveis, sem, contudo, imputar-lhes multa, em face das justificativas apresentadas:
	a.1) Edson Edinho Coelho Araújo (CPF XXX.630.038-XX - itens 88-138 desta instrução) ;
	a.2) Angelino Caputo e Oliveira (CPF XXX.437.591-XX - itens 159-177 desta instrução) ;
	b) acolher as razões de justificativa apresentadas pelos responsáveis:
	b.1) Conrado da Silveira Frezza (CPF XXX.578.420-XX - itens 23-87 desta instrução) ;
	b.2) Eduardo Henrique Pinto Bezerra (CPF XXX.119.702-XX - 23-87 desta instrução) ;
	b.3) Diogo Piloni e Silva (CPF XXX.683.001-XX - itens 23-87 desta instrução) ;
	b.4) Fábio Lavor Teixeira (CPF XXX.120.043-XX - itens 23-87 desta instrução) ;
	b.5) Guilherme Penin Santos (CPF XXX.480.908-XX - itens 23-87 desta instrução) ;
	c) rejeitar as razões de justificativa apresentadas pelo responsável José Alex Botelho de Oliva, sem, contudo, imputar-lhe multa, em face das atenuantes descritas no processo (CPF XXX.806.807-XX - itens 139-158) ;
	d) informar do acórdão que vier a ser proferido aos responsáveis, à Agência Nacional de Transportes Aquaviários (Antaq) , à Autoridade Portuária de Santos (SPA) e ao Ministério da Infraestrutura (MI) destacando que o relatório e o voto que fundamentam a deliberação ora encaminhada podem ser acessados por meio do endereço eletrônico www.tcu.gov.br/acordaos; e
	e) apensar os presentes autos ao TC Processo 024.631/2016-7, com fundamento no art. 169, inciso I, do Regimento Interno do Tribunal."
5. 	A proposta de encaminhamento da auditora foi ratificada e reforçada pelo Diretor e pelo Secretário da unidade técnica. Este último trouxe, adicionalmente, as seguintes ponderações:
	" (...) 
	Diante das considerações expostas, reforço minha anuência com relação ao acolhimento das razões de justificativa apresentadas por Conrado da Silveira Frezza (Assistente do Departamento de Outorgas Portuárias) , Eduardo Henrique Pinto Bezerra (Coordenador Geral de Modelagem e Outorgas) , Diogo Piloni e Silva (Diretor do Departamento de Outorgas Portuárias) , Fábio Lavor Teixeira (Secretário de Políticas Portuárias) e Guilherme Penin Santos (Secretário Executivo) .
	Não obstante o fato de também concordar com a proposta de acolher parcialmente as razões de justificativa apresentadas por Edson Edinho Coelho Araújo (Ministro de Estado Chefe da então Secretaria de Portos da Presidência da República à época) , discordo da conclusão relacionada no § 127 da instrução precedente (peça 141) , de que não teriam sido demonstrados fundamentação e interesse público para unificação dos contratos e prorrogação.
	Conforme resumido acima e detalhado com maior profundidade no referido pronunciamento do Diretor (peça 142) , diante das possíveis alternativas, não é possível afirmar que o referido ato administrativo não estava calcado em interesse público, especialmente se considerados a busca pela resolução dos conflitos judiciais que se estenderiam por longa data, bem como pelo aumento da eficiência para o porto (por meio da antecipação de investimentos e da garantia de ocupação da área a preços de mercado) .
	Assim, o único ponto que não restaria acolhido em suas justificativas seria quanto à ausência de definição de valor provisório para a obrigação litigiosa, o qual deveria ter sido estabelecido previamente à assinatura do termo aditivo, nos termos do art. 13, § 1º, inciso II, do Decreto 8.465/2015. Entendo que tal impropriedade não seria razão suficiente para apenação do responsável, diante do ineditismo até então de processo de arbitragem naquela Secretaria de Portos e das diversas atribuições a ela repassadas pela Lei 12.815/2013.
	Quanto aos demais responsáveis, manifesto minha concordância com as conclusões e propostas trazidas na instrução e no pronunciamento do Diretor."
6.	Considerando a relevância e complexidade da matéria tratada nestes autos, solicitei o pronunciamento do MP/TCU. Em resposta, o Subprocurador-Geral Lucas Rocha Furtado manifestou-se de acordo com a análise da unidade técnica, sem fazer qualquer reparo.
	É o relatório.

Camilla Araújo Soares da Silva (4523/OAB-SE) e Priscila Cunha do Nascimento (18561/OAB-CE), representando Fabio Lavor Teixeira, Conrado da Silveira Frezza, Eduardo Henrique Pinto Bezerra, Guilherme Penin Santos de Lima e Diogo Piloni e Silva; Anderson Real Soares (230.306/OAB-SP), representando José Alex Botelho de Oliva; Tiago Alberto Freitas Varisi (422.843/OAB-SP), Olga Amelia Gonzaga Vieira (402.771/OAB-SP) e outros, representando Edson Edinho Coelho Araujo

Subprocurador-Geral Lucas Rocha Furtado

APARTADO DE REPRESENTAÇÃO DE EQUIPE DE AUDITORIA. PRORROGAÇÃO E ADENSAMENTO DOS CONTRATOS DE ARRENDAMENTO DO GRUPO LIBRA NO PORTO DE SANTOS. NÃO DEMONSTRAÇÃO DO INTERESSE PÚBLICO DE ASSINAR O ACORDO EM LUGAR DE PROMOVER LICITAÇÃO. DESVANTAJOSIDADE NA FIXAÇÃO DO VALOR PROVISÓRIO DO ARRENDAMENTO. MOROSIDADE NA IMPLANTAÇÃO DOS PROCEDIMENTOS ARBITRAIS. AUDIÊNCIA DOS GESTORES. ACOLHIMENTO PARCIAL DAS RAZÕES DE JUSTIFICATIVA. EXISTÊNCIA DE CIRCUNSTÂNCIAS ATENUANTES. INEXISTÊNCIA DE DANO. ARQUIVAMENTO.

REPRESENTAÇÃO (REPR)

No curso de auditoria realizada em 2016 (TC Processo 012.558/2016-8) para examinar a prorrogação antecipada de contratos de arrendamentos portuários à luz da então recém-lançada Lei 12.815/2013, chamou a atenção da equipe de fiscalização a prorrogação antecipada, com vigência estendida até 2035, de três concessões de terminais portuários no Porto de Santos da empresa Libra Terminais S.A.
2.	Os auditores deste Tribunal identificaram vários indícios de irregularidades na prorrogação antecipada, consubstanciada no 2º termo aditivo ao Contrato PRES 32/1998, que unificou os três contratos de arrendamento da Libra, razão pela qual representaram ao Tribunal para que a matéria fosse adequadamente examinada, resultando na autuação do TC Processo 024.631/2016-7.
3.	A representação foi apreciada pelo Acórdão 1171/2018-TCU-Plenário, que assinou prazo para que o Ministério dos Transportes, Portos e Aviação Civil (MTPA) declarasse a nulidade da avença em face de: (i) descumprimento, pela concessionária, da exigência de depósito das obrigações discutidas litigiosamente, medida prevista no art. 13, § 1°, inciso II, do Decreto 8.465/2015; e (ii) ausência de demonstração do interesse público na prorrogação dos contratos.
4.	O mesmo acórdão determinou a instauração deste processo apartado, com o objetivo de avaliar a conduta dos agentes envolvidos em relação às seguintes medidas, consideradas irregulares: 
	i) ausência de fundamentação adequada e de demonstração do interesse público que sustentassem a opção por unificar e prorrogar antecipadamente os contratos de concessão, em detrimento da licitação daquelas áreas;
	ii) definição do valor mensal provisório do arrendamento no Contrato Unificado em patamar muito inferior ao então vigente para o Terminal 37, descumprindo o art. 13, § 7°, do Decreto 8.465/2015;
	iii) celebração do acordo sem que houvesse o pagamento prévio da obrigação litigiosa, contrariando ao disposto nos arts. 8º e 13, § 1º, inciso II, do Decreto 8.465/2015; 
	iv) assinatura do termo de compromisso arbitral sem a homologação de acordo judicial em que as partes se comprometeriam a levar a questão ao juízo arbitral, em afronta ao art. 9°, § 4°, do Decreto 8.465/2015;
	v) morosidade da Codesp em adotar os procedimentos de sua alçada para dar início ao procedimento arbitral de que trata o Termo de Compromisso Arbitral, celebrado com as sociedades empresárias Libra Terminal 35 S.A. e Libra Terminais S.A.
5.	Procedimentos preliminares, desenvolvidos em etapa anterior da instrução dos presentes autos, identificaram a participação dos seguintes responsáveis na consecução das medidas apontadas:
	a) Edson Edinho Coelho Araújo, Ministro de Estado Chefe da SEP/PR; 
	b) Guilherme Penin Santos, Secretário-Executivo da SEP/PR; 
	c) Conrado da Silveira Frezza, Assistente do Departamento de Outorgas Portuárias; 
	d) Eduardo Henrique Pinto Bezerra, Coordenador-Geral de Modelagem e Outorgas; 
	e) Diogo Piloni e Silva, Diretor do Departamento de Outorgas Portuárias;
	f) Fábio Lavor Teixeira, Secretário de Políticas Portuárias; 
	g) José Alex Botelho de Oliva, Diretor-Presidente da Codesp; e 
	h) Angelino Caputo e Oliveira, Diretor-Presidente da Codesp.
6.	Antes de adentrar no mérito da questão, considero útil fazer uma breve contextualização da matéria, valendo-me, para tanto, das explicações feitas pelo Procurador Júlio Marcelo de Oliveira à peça 13 e pelo Diretor da Secretaria de Fiscalização de Infraestrutura Portuária e Ferroviária, Luiz Antônio Fragoso Junior à peça 142.
7.	O Grupo Libra possuía três contratos de arrendamento no Porto de Santos/SP, com vigências distintas, conforme tabela abaixo:
	Tabela 1 - Contratos de arrendamento do Grupo Libra - Porto de Santos
	Contrato
	11/1995
	32/1998
	19/2000

	Terminal
	37
	35
	33

	Início
	04/09/1995
	25/06/1998
	16/05/2000

	Prazo (anos) 
	20
	20
	20

	Término
	03/09/2015
	24/06/2018
	15/05/2020

	Fonte: peça 56
8.	Os arrendamentos estavam localizados na margem direita do Porto de Santos, conforme indicado na figura abaixo:
	Figura 1 - Localização dos arrendamentos do Grupo Libra
	Fonte: peça 56
9.	Entre as concessões, a mais importante era a vinculada ao Contrato PRES 32/1998, decorrente da Concorrência 12/1997. O licitante vencedor desse certame foi o Consórcio Libra-Boreal, constituído pelas empresas Libra - Linhas Brasileiras de Navegação S.A. (atual denominação: Libra Terminais S.A.) e Boreal Serviços e Administração S.A. O Consórcio Libra-Boreal constituiu uma sociedade de propósito específico, denominada Libra Terminal 35 S.A., que passou a ser a arrendatária do Terminal 35 do Porto de Santos.
10. 	Desde o início da vigência do Contrato PRES 32/1998, a relação da Codesp com a Libra Terminal 35 S.A. foi conturbada. A empresa nunca pagou integralmente os valores de arrendamento fixados no contrato, depositando judicialmente apenas valores equivalentes a 10% do devido. Conforme apurado na época por auditoria realizada pelo Tribunal na Codesp (TC Processo 011.765/1999-2) , a Libra venceu a concorrência apresentando valores muito superiores aos oferecidos pelas demais licitantes. Contudo, tão logo assinado o contrato, a empresa entrou com ações judiciais questionando os valores devidos e requerendo o reequilíbrio econômico-financeiro da avença.
11.	Vale a pena registrar que, em uma dessas ações, a Libra logrou que fosse determinado à Codesp que se abstivesse de "praticar qualquer ato que dificulte, prejudique ou impeça a execução do Contrato de Arrendamento do Terminal 34/35 do Porto de Santos".
12. 	Em 23/08/2013, o Grupo Libra apresentou à SEP/PR pedido de unificação contratual, aprovação de investimentos e prorrogação antecipada de seus três contratos de arrendamento no Porto de Santos. Submetido o pleito à consideração da Antaq, a agência reguladora afirmou que seria adequado, primeiramente, sanear os assuntos relacionados ao equacionamento de dívidas, objeto das ações judiciais. Assim, propôs o sobrestamento do processo até decisão final acerca do acordo da dívida, solução que foi corroborada pela SEP/PR.
13.	Em 22/08/2014, a Libra Terminal sugeriu à Codesp que as diversas lides acerca da execução do Contrato PRES 32/1998 fossem solucionadas por meio de arbitragem e apresentou as principais condições a serem adotadas. Posteriormente, a Libra encaminhou à SEP/PR nova minuta de Termo de Compromisso Arbitral (TCA) , tendo em vista as mudanças ocorridas a partir da edição do Decreto 8.465/2015, que regulamentou o § 1º do art. 62 da Lei 12.815/2013.
14. 	O trâmite posterior do processo envolveu:
	a) parecer da AGU quanto à vantajosidade processual da celebração de convenção arbitral;
	b) análise, pela SEP/PR, do plano de investimentos do Grupo Libra e definição dos valores de arrendamento provisório a partir das informações fornecidas pela Codesp;
	c) avaliação, pela assessoria jurídica da SEP/PR, da possibilidade de unificação dos três contratos de arrendamento, bem como do adensamento da área denominada "enclave", e
	d) análise do EVTEA pela Antaq.
15.	Finalmente, em 02/09/2015, foi assinado o 2º Termo Aditivo ao Contrato PRES 32/1998, entre a União e a Libra Terminais S.A., com a interveniência da Antaq e da Libra Terminal 35 S.A., por meio do qual foi feita a unificação dos Contratos PRES 32/1998, DP/019.2000 e PRES 11/1995, os quais passaram a integrar o Contrato PRES 32/1998, denominado de Contrato Unificado. 
16.	Além da unificação dos três contratos de arrendamento (Terminais 33, 35 e 37) , o aditivo teve por objeto a sub-rogação do Contrato Unificado (a Codesp foi sub-rogada pela União) , a expansão da área concedida, com adensamento da região entre o Terminal 35 e o Terminal 37, denominada "enclave", além da prorrogação antecipada do Contrato Unificado com nova vigência até 04/09/2035.
17.	No mesmo dia da assinatura do 2º Termo Aditivo ao Contrato PRES 32/1998 foi assinado Termo de Compromisso Arbitral entre a União e a Codesp, com a interveniência da Antaq, de um lado, e as empresas Libra Terminal 35 S.A. e Libra Terminais S.A., do outro, com o objetivo de pôr fim a nove processos judiciais, submetendo seus objetos à arbitragem.
18. 	Feito esse histórico, passa-se ao exame das questões discutidas nesta representação.
I
19.	Apesar de o Grupo Libra operar no Porto de Santos com base em três contratos distintos, os arrendamentos funcionavam, na prática, como um único terminal de contêiner. Não se concebe como vantajosa a licitação das áreas separadamente, pois resultaria em terminais menores, incompatíveis com a evolução dos navios de contêiner, cada vez maiores, que exigem capacidades estáticas e dinâmicas adequadas ao seu porte. Além disso, a solução parcelada implicaria perda de ganhos de escala e estaria em conflito com as diretrizes do art. 3º da Lei 12.815/2013, que buscam o incremento da produtividade:
	"Art. 3º A exploração dos portos organizados e instalações portuárias, com o objetivo de aumentar a competitividade e o desenvolvimento do País, deve seguir as seguintes diretrizes:
	I - expansão, modernização e otimização da infraestrutura e da superestrutura que integram os portos organizados e instalações portuárias;
	II - garantia da modicidade e da publicidade das tarifas e preços praticados no setor, da qualidade da atividade prestada e da efetividade dos direitos dos usuários;
	III - estímulo à modernização e ao aprimoramento da gestão dos portos organizados e instalações portuárias, à valorização e à qualificação da mão de obra portuária e à eficiência das atividades prestadas;
	IV - promoção da segurança da navegação na entrada e na saída das embarcações dos portos;        (redação dada pela Lei 14.047/2020) 
	V - estímulo à concorrência, por meio do incentivo à participação do setor privado e da garantia de amplo acesso aos portos organizados, às instalações e às atividades portuárias; e (redação dada pela Lei 14.047/2020)	
	VI - liberdade de preços nas operações portuárias, reprimidos qualquer prática prejudicial à competição e o abuso do poder econômico. (incluído pela Lei 14.047/2020) "
20.	O 2º termo aditivo ao contrato resolveu esse problema ao transformar o arrendamento em uma única região contígua, com a incorporação da área T36/Enclave, tornando-o mais adequado à movimentação de contêineres. Outro ponto importante é que o 2º termo aditivo trouxe uma oportunidade de resolução das várias ações judiciais que pendiam sobre os terminais e que criavam uma situação de insegurança sobre a situação futura das concessões.
21. 	Por sua precisão e clareza, reproduzo as ponderações feitas pelo Diretor da SeinfraPortoFerrovia sobre este tópico:
	"9. Os gestores da Secretaria de Portos da Presidência da República enfrentavam assim um cenário de insegurança jurídica. Não havia clareza se de fato a arrendatária estaria obrigada a pagar a quantia que a Codesp lhe cobrava e havia um risco considerável de que, com a aproximação do final da vigência de um dos contratos, sobreviesse uma nova decisão judicial que impedisse a Codesp de exigir a desocupação da área arrendada até a decisão de mérito do processo judicial.
	10. Esse cenário de incerteza se refletiria numa eventual licitação para arrendar as áreas exploradas pelas empresas do grupo Libra, valendo ressaltar a necessidade de junção das três áreas para nova licitação de um terminal de contêiner (destinação vislumbrada à época) , que só se concretizaria em maio de 2020, com o fim do Contrato 19/2000.
	11. Frente a esse cenário, os gestores alegaram que a opção pela prorrogação com arbitragem visou uma solução rápida e definitiva para os litígios envolvendo a Codesp e as empresas do Grupo Libra antes do encerramento da vigência do Contrato 19/2000. Ademais, essa decisão evitaria que as áreas correspondentes aos Terminais 35 e 37 permanecessem desocupadas ou fossem exploradas com base em instrumentos precários até maio de 2020 (cenário mais provável) , permitindo a realização de novos investimentos que seriam assumidos pela arrendatária.
	12. O segundo termo aditivo ao Contrato 32/1998, assinado em 02/09/2015, continha cláusula que exigia o adimplemento da sentença arbitral sob pena de extinção do termo aditivo ao contrato de arrendamento (peça 5, p. 14) . Desse modo, a expectativa era de que, antes do encerramento da vigência do Contrato 19/2000 (em maio de 2020) , os litígios estivessem definitivamente resolvidos e, se a Libra fosse condenada na arbitragem e não adimplisse o valor devido à Codesp, a área por ela explorada no porto de Santos poderia ser retomada pelo Poder Concedente com um alto nível de segurança jurídica.
	13. Com essa cláusula resolutiva, caso a Libra não honrasse a decisão arbitral (que poderia ser executada pela União) , o termo aditivo ao contrato seria extinto, implicando no mesmo final do cenário mais provável descrito anteriormente (áreas exploradas precariamente até o final do Contrato 19/2000) , com a vantagem de as discussões jurídicas estarem encerradas, e com a expectativa de ocorrer antes de maio de 2020.
	14. Adicionalmente, os gestores apontaram outras vantagens que a renovação traria, pois implicaria em investimentos imediatos da ordem de R$ 700 milhões que, segundo a Autoridade Portuária teriam impacto positivo para o Porto de Santos, resultando em aumento de capacidade, geração de receitas adicionais para a autoridade portuária, a construção de um novo berço adequado para navios mais modernos e ainda permitiria liberar o cais público dedicado às operações do Terminal 37 para que pudesse ser empregado para movimentação de granéis sólidos vegetais provenientes dos terminais localizados no "Corredor de Exportação" de grãos.
	15. Trouxeram os seguintes benefícios dos investimentos (peça 56, p. 46) :
	'Conforme consta da Nota Técnica 75/2015/DOUP/SPP/SEP/PR (§ 100) , o plano de investimento apresentado por Libra resultaria nos seguintes benefícios, entre outros: (i) adicionaria 289m de cais e 60 mil m² de retroárea primária na região da Ponta da Praia, uma das mais nobres do porto de Santos; (ii) permitiria um acréscimo de 90% da movimentação de contêineres na região da Ponta da Praia; (iii) aumentaria a eficiência e a qualidade dos serviços prestados, reduzindo custos portuários; e (iv) implicaria melhorias na relação porto/cidade, eliminando focos causadores de trânsito. Com esse objetivo, seriam realizadas as seguintes obras, além de outras: (i) construção do "superberço T36" com quatro novos "superportêineres", resultando numa extensão total de berço com 1.312 m e um total de doze portêineres; (ii) reforço no cais do T33 e do T35; (iii) remoção de linha férrea que divide a retroárea, proporcionando acréscimo de 35 mil m² de área operacional; (iv) construção de retroárea adicional entre o Terminal 35 e o Terminal 37 na área denominada "enclave" acrescendo 35 mil m² de área útil ao terminal; e (v) reforço da estrutura dos pátios para uso de vinte e quatro RTGs mais eficientes.'
	16. Frente ao exposto, os gestores sopesaram dois cenários: (i) não renovação do contrato, com possível exploração das áreas até maio de 2020, podendo se estender até o final da lide judicial; e (ii) adoção de arbitragem para resolução dos conflitos e renovação do contrato (setembro/2015) com cláusula resolutiva de obediência à decisão arbitral, com provável conclusão da arbitragem antes do fim do Contrato 19/2000.
	17. Assim, a consequência prática de não renovar o contrato ou renovar com arbitragem e cláusula resolutiva, em caso de não cumprimento da decisão arbitral, era igual, ou seja, fim do contrato até maio de 2020, com as vantagens anteriormente citadas para a segunda opção, e sem o risco de postergação da ocupação.
	18.  Dessa forma, frente às possíveis decisões que poderiam ser tomadas e às circunstâncias do caso concreto, entende-se que ficou demonstrado que a opção adotada pelo Poder Concedente buscou atender ao interesse público, ao tentar resolver os conflitos administrativos/judiciais de maneira mais célere e trazer maior eficiência para o arrendamento e para o próprio Porto, no menor horizonte de tempo possível, em linha com as diretrizes de expansão, modernização e otimização da infraestrutura e da superestrutura que integram os portos organizados e instalações portuárias, previstas na Lei 12.815/2013.
	19. Tendo em vista as balizas trazidas pela Lei de Introdução às Normas de Direito Brasileiro, salienta-se ainda o pioneirismo desse processo de arbitragem na área portuária associado ao ambiente desafiador em que vivia a Secretaria de Portos à época, devido ao recente recebimento de diversas atribuições advindas da Lei 12.815/2013, bem como a ausência de dano, a existência de pareceres técnicos e jurídicos no processo de decisão do Poder Concedente e aprovação do EVTEA pela Antaq."
22.	Desse modo, não obstante esta Corte de Contas já ter se pronunciado, por meio do Acórdão 1171/2018-TCU-Plenário, confirmado em sede recursal pelo Acórdão 1039/2019-TCU-Plenário, acerca da insuficiência de demonstração do interesse público ao se promover a prorrogação dos ajustes por mais vinte anos, a avaliação da conduta dos agentes envolvidos deve considerar a realidade e os obstáculos vivenciados pelo gestor, conforme preceitua o art. 22 da LINDB.
23.	Nesse contexto, como adequadamente assinalado pela SeinfraPortoFerrovia, havia a expectativa dos envolvidos de que a prorrogação antecipada proporcionasse incremento de eficiência na operação do porto, além da resolução de pendências judiciais que não tinham previsão de equacionamento. De outro lado, a alternativa de não prorrogar os contratos trazia consigo uma série de obstáculos ou riscos ao interesse do poder concedente de adensar as áreas em questão.
24.	Assim, em linha com os pareceres da unidade técnica e do MP/TCU, entendo que as razões de justificativa apresentadas pelos responsáveis em relação a este ponto podem ser acolhidas.
II
25.	Quanto ao valor provisório adotado para a parte fixa do arrendamento, ficou elucidado, a partir da análise conduzida pela SeinfraPortoFerrovia, que sua definição foi feita pela SEP/PR com base nos dados apresentados pela Codesp para outros contratos de terminais de contêiner, e encontra-se de acordo com os parâmetros estipulados no art. 13, § 7º, do Decreto 8.465/2015.
26.	Vale salientar ainda que, se o valor do arrendamento tivesse sido derivado a partir do Valor Presente Líquido (VPL) do projeto, metodologia empregada em todos os processos de arrendamento, ele seria ainda menor que o adotado no contrato unificado.
27. 	Portanto, o fato de o valor de arrendamento de um dos contratos anteriores ser superior ao estipulado conjuntamente para as três áreas consolidadas não configura, necessariamente, irregularidade ou ato antieconômico passível de sanção, uma vez que foram seguidas as previsões contidas na norma para a fixação do valor. 
28.	Assim, em consonância com a posição da unidade técnica e do MP/TCU, reputo como justificada a conduta observada pelos gestores por terem sido completamente aderentes à legislação de regência, devendo suas alegações também serem acatadas em relação a este tópico.
III
29.	Um dos fatores que levou o Tribunal a determinar a anulação das prorrogações antecipadas das concessões do Grupo Libra (Acórdão 1171/2018-TCU-Plenário) foi por considerar inadequado o depósito do valor provisório da obrigação litigiosa.
30.	O art. 62 da Lei 12.815/2013 proibiu a celebração ou renovação de concessões com concessionárias inadimplentes. Contudo, o § 1º deste artigo admitiu que os litígios pudessem ser dirimidos por meio de arbitragem.
31. 	O Decreto 8.465/2015 regulamentou essa alternativa. Em seu art. 13, § 1º, inciso II, e §§ 5º a 8º, está disposto que: 
	"Art. 13. Quando necessário, o árbitro estabelecerá valor provisório para a obrigação litigiosa, que vinculará as partes até que sobrevenha a decisão arbitral definitiva.
	§ 1º Enquanto houver litígio pendente de decisão arbitral, os contratos de que trata este Decreto poderão ser prorrogados, observados os demais requisitos legais e regulamentares, se caracterizado o interesse público, desde que:
	(...) 
	II - o contratado tenha pago ou depositado à disposição do juízo a quantia correspondente ao valor provisório da obrigação litigiosa que for fixado pelo árbitro na forma estabelecida pelo caput; e
	(...) 
	§ 5º Na hipótese de prorrogação do contrato a que se refere o litígio, o termo aditivo considerará, para fins de definição da equação econômico-financeira do contrato, os valores provisórios estabelecidos pelo árbitro, sem prejuízo de posterior reequilíbrio econômico-financeiro em decorrência da decisão arbitral definitiva.
	§ 6º Na situação de que trata o § 5º, caso a decisão arbitral provisória não seja proferida com antecedência mínima de noventa dias em relação ao termo final do contrato, o poder concedente poderá definir valores provisórios no termo aditivo para efeito de definição da equação econômico-financeira referente ao período de prorrogação, que vigorarão até que sobrevenha a decisão arbitral definitiva, sem prejuízo da necessidade de reequilíbrio econômico-financeiro em decorrência de decisão arbitral definitiva superveniente.
	§ 7º Na situação de que trata o § 6º, os valores provisórios serão definidos pelo poder concedente e utilizarão como parâmetro os valores de contratos similares relativos ao mesmo porto ou, se não houver, de outros portos.
	§ 8º O disposto nos § 5º, § 6º e § 7º não exclui a obrigação de pagamento ou depósito da quantia a que se refere o inciso II do § 1º antes da efetiva celebração do termo aditivo de prorrogação, ainda que o termo aditivo não tenha utilizado o valor provisório estabelecido pelo árbitro para fins de definição da equação econômico-financeira do contrato, nos termos do § 6º." (grifei) 
32.	No caso do Grupo Libra, o poder concedente fixou como valor provisório da obrigação litigiosa o mesmo da parcela considerada incontroversa, que já vinha sendo depositada pela concessionária. Esse valor foi considerado inadequado pelo Tribunal por ser muito inferior ao total que estava sendo questionado em juízo.
33.	Em sua defesa, os agentes envolvidos esclareceram que a Codesp solicitou aos árbitros a fixação de valor provisório a título de caução, como previsto no regulamento. Porém, em 04/04/2018, o Tribunal Arbitral concluiu que não havia urgência que justificasse a medida, tendo em vista que não havia risco de dano iminente ou irreparável, prevalecendo assim, o valor provisório definido pela Administração Pública.
34.	Também não podem ser ignoradas as vantagens propiciadas pela solução adotada, ao transformar várias lides judiciais que não tinham previsão de solução em um procedimento arbitral bem mais célere. O 2º Aditivo ao Contrato PRES 32/1998 continha cláusula que exigia o adimplemento da sentença arbitral, sob pena de rescisão antecipada do contrato de arrendamento e, desse modo, antes do encerramento da concessão os litígios estariam definitivamente resolvidos. Caso Libra não adimplisse o valor devido à Codesp, a área por ela explorada no porto de Santos poderia ser retomada com um alto nível de segurança jurídica.
35.	Importante notar que a insuficiência do depósito da quantia correspondente ao valor provisório da obrigação litigiosa, mesmo que reste configurada, não trouxe nenhum prejuízo à Administração. A sentença definitiva arbitral, que julgou improcedentes todos os pedidos formulados por Libra Terminais S.A. e Libra Terminal Santos S.A., igualmente condenou as empresas solidariamente a arcar com a totalidade dos valores vencidos e não pagos desde a data da assinatura do Contrato PRES 32/98, incluindo juros, correção monetária e multas.
36.	Também não podemos esquecer que a avaliação da conduta dos agentes envolvidos deve considerar as consequências práticas de suas decisões, bem como a realidade e os obstáculos vivenciados pelo gestor, conforme preceituam os arts. 20 e 22 da LINDB. Portanto, considerando as alternativas disponíveis à época, a opção adotada pelos envolvidos mostrou-se plenamente justificável, devendo suas razões de justificativa serem acatadas, em linha com o proposto pela unidade técnica e pelo MP/TCU.
IV
37. 	Em relação à suposta irregularidade acerca da assinatura do compromisso arbitral sem que previamente fossem homologados acordos judiciais nos processos em curso, me parece correta a explicação de que esta não é sequência natural para a implantação da arbitragem, já que o termo de compromisso arbitral (extrajudicial) seria um antecedente lógico do acordo homologado judicialmente em que as partes se comprometeram a submeter a resolução dos litígios a um árbitro.
38.	Essa, aliás, foi a posição defendida pela Secretaria de Recursos desta Corte de Contas ao apreciar recurso contra o Acórdão 1171/2018-TCU-Plenário. Apesar de essa discussão ter sido considerada lateral em relação ao mérito do recurso então apreciado, não tendo sido debatida no voto que fundamentou aquela decisão, a argumentação da Serur merece ser recuperada por trazer luzes sobre o ponto ora examinado:
	"135. A literalidade da interpretação dada ao Decreto 8.465/2015, de que primeiro seria necessária a extinção dos processos judiciais ('a extinção deveria ser prévia à assinatura do TCA, e não posterior') , não seria viável. 
	136. Nesse cenário, em que as ações já estavam em curso, se a extinção dos processos não decorresse da convenção da arbitragem (ou seja, se a convenção fosse 'posterior') , o encerramento dos processos só poderia decorrer da simples desistência, da renúncia, do reconhecimento do pedido ou da transação em sentido próprio. Nenhuma dessas alternativas seria adequada, na hipótese.
	137. Com efeito, não se poderia cogitar da renúncia ao direito, pela parte autora, nem do reconhecimento do pedido, pela parte demandada, pois essas soluções implicariam decisão de mérito desfavorável à parte que renunciasse ao direito ou reconhecesse o pedido da parte adversa. Também não se poderia falar em transação, mediante concessões recíprocas, pois não havia concordância entre o poder concedente e a arrendatária quanto ao objeto das disputas - que seriam apenas deslocadas da via judicial para a arbitral, sem qualquer alteração na configuração dos litígios. 
	138. A simples desistência também não seria alternativa para extinção das ações. A uma, porque não pode ocorrer desistência depois de já proferida sentença (CPC, art. 485, § 5º) e, no caso em exame, já havia processos sentenciados. Para estes, a desistência seria do recurso (CPC, art. 998) , mas desistência de recurso tem como único efeito fazer transitar em julgado a decisão impugnada, o que inviabilizaria a possibilidade de discussão na via arbitral. 
	139. Depois, não se poderia desistir das ações para só após celebrar o compromisso arbitral, pois essa alternativa deixaria sem proteção quaisquer das partes, caso houvesse resistência da parte contrária em celebrar o compromisso, uma vez encerrados os processos judiciais. 
	140. A única alternativa seria, portanto, obter a extinção dos processos motivada pela celebração de convenção de arbitragem (CPC, art. 485, inciso VII) , seja por acordo nos autos de cada um dos processos em curso (art. 9º, § 1º, da Lei de Arbitragem) , seja por acordo celebrado extrajudicialmente (art. 9º, § 2º) , com a posterior apresentação em juízo, para homologação. 
	141. Em suma, reconhece-se a procedência dos argumentos da AGU, de não haver irregularidade em se assinar um só acordo, extrajudicialmente, compreensivo de todas as questões em disputa, e promover-se sua posterior apresentação em juízo, com o fim de obter a extinção de cada um dos processos pendentes. 
	142. Procede o argumento da AGU, da convenção de arbitragem como antecedente lógico da extinção dos processos, pois exatamente por meio dela que as partes renunciariam à jurisdição estatal e, via de consequência, os processos em curso seriam extintos."
39.	Afastada essa irregularidade, concordo com a unidade técnica e o Ministério Público no sentido de acolher os argumentos dos responsáveis neste tocante.
V
40.	O último ponto que foi objeto de audiência dos envolvidos foi a morosidade da Codesp em adotar os procedimentos de sua alçada para dar início ao procedimento arbitral com o Grupo Libra.
41.	De fato, o termo de compromisso arbitral (TCA) foi assinado em 02/09/2015, adquirindo eficácia apenas em 04/04/2016, após homologação do acordo nos processos judiciais que estavam em curso. Além do mais, o Termo de Arbitragem que deu efetivo início ao procedimento arbitral foi celebrado somente em 04/09/2017, dois anos depois de celebrada a prorrogação.
42. 	Adicionalmente, o prazo inicial para a sentença arbitral, fixado em 24 meses a contar da data da eficácia do compromisso, foi adiado a partir do acordo entre as partes, contrariando o item 5.5.1 do TCA, que previa o adiamento apenas por solicitação dos árbitros. 
43.	Essa demora não foi adequadamente justificada pelos envolvidos, o que até poderia resultar em sua apenação. Entretanto, como ponderado pela unidade técnica, o atraso não resultou em nenhum prejuízo concreto, razão pela qual a aplicação de multa se revela como excessivamente gravosa.
44.	Assim, mesmo rejeitando parcialmente as razões de justificativa em relação a este tópico, deixo de aplicar qualquer sanção.
***
45.	Registro, por fim, apenas a título de informação, que após a anulação das prorrogações antecipadas e do adensamento dos terminais concedidos à empresa Libra Terminais, o Ministério da Infraestrutura, em atendimento ao Acórdão 1171/2018-TCU-Plenário, realizou novos estudos para licitação das áreas, alterada sua destinação para o transporte de celulose. Os estudos de desestatização das referidas áreas foram submetidos à apreciação desta Corte no âmbito do processo TC Processo 000.515/2020-5.
46.	Os estudos foram aprovados por meio do Acórdão 736/2020-TCU-Plenário, de relatoria do Ministro Bruno Dantas, e a licitação das áreas ocorreu em 28/08/2020, por meio dos Leilões Antaq 1/2020 e 2/2020. Os novos contratos foram assinados em novembro de 2020.
47.	As empresas do Grupo Libra encontram-se hoje em processo de recuperação judicial.
	Feitas essas considerações, manifesto-me integralmente de acordo com as propostas de encaminhamento formuladas pela unidade técnica e pelo MP/TCU e voto por que o Tribunal adote o acórdão que ora submeto à apreciação do Plenário.
TCU, Sala das Sessões, em 13 de julho de 2022.
JORGE OLIVEIRA 
Relator